ACORDAO-COMPLETO-2406613

ACÓRDÃO 1192/2020 ATA 16/2020 - PLENÁRIO

VISTOS, relatados e discutidos estes autos de levantamento cuja finalidade é elaborar o Modelo de Avaliação de Governança e Gestão em Segurança Pública, a ser utilizado como referencial teórico para avaliações periódicas da maturidade das organizações de segurança pública, em parceria com os tribunais de contas estaduais e do Distrito Federal, por meio da aferição do Índice de Governança e Gestão em Segurança Pública (IGGSeg) .
ACORDAM os ministros do Tribunal de Contas da União, reunidos em sessão do Plenário, diante das razões expostas pela relatora, em:
9.1. recomendar à SecexDefesa, sob a orientação da Coordenação-Geral de Controle Externo de Políticas Públicas e da Secretaria-Geral de Controle Externo, que avalie a oportunidade e a conveniência de incluir, no plano de controle externo, a realização de auditoria-piloto, bem como a conclusão dos instrumentos de coleta de dados, para fins de validação e aprovação do Índice de Governança e Gestão em Segurança Pública;
9.2. dar ciência do presente acórdão, bem como do relatório e do voto que o fundamentam, aos órgãos/entidades relacionados no item 265, "b", da instrução, à peça 201.

Relatório de levantamento com fins de elaboração do Modelo de Avaliação de Governança e Gestão em Segurança Pública (IGGSeg).

Ministério da Justiça e Segurança Pública.

3. Interessado: Tribunal de Contas da União.

13.1. Ministros presentes: José Mucio Monteiro (Presidente), Walton Alencar Rodrigues, Benjamin Zymler, Augusto Nardes, Raimundo Carreiro, Ana Arraes (Relatora), Bruno Dantas e Vital do Rêgo.
13.2. Ministros-Substitutos presentes: Marcos Bemquerer Costa, André Luís de Carvalho e Weder de Oliveira.

ANA ARRAES

Transcrevo, em seguida, relatório de levantamento de auditoria produzido por equipe da Secretaria de Controle Externo da Defesa Nacional e da Segurança Pública, com anuência dos dirigentes da unidade (peças 201-203) : 
"1. Introdução
1.1. Origem
Trata-se de levantamento cuja finalidade é elaborar e validar modelo de avaliação de governança e gestão em segurança pública, decorrente de despacho de 20/6/2019 da Ministra-Relatora Ana Arraes (TC Processo 012.239/2019-4) .
O presente trabalho dá sequência a outros dois desenvolvidos pelo Tribunal de Contas da União (TCU) na área de governança em segurança pública, realizados por meio de medições do Índice de Governança de Segurança Pública (iGovSeg) em 2013 e 2016, TCs Processo 018.922/2013-9 e Processo 018.544/2016-9, respectivamente.
1.2. Objetivo e escopo
A concepção do modelo de governança e gestão em segurança pública fundamentará a medição de um índice de governança e gestão dos órgãos atuantes no setor (doravante modelo iGGSeg) .  
A proposição do presente modelo, em substituição ao modelo desenvolvido no âmbito do iGovSeg de 2013, que não comportava a vertente gestão, deveu-se à necessidade de contar-se com um instrumento mais sofisticado para fazer frente aos grandes desafios da segurança pública brasileira, que não poderiam ser mensurados apenas por um indicador de governança.
Embora o problema da segurança pública que assola o país tenha muitas faces, das quais algumas serão discutidas neste trabalho, é possível evidenciá-lo por meio de grandes números da segurança pública.
Segundo o anuário do Fórum Brasileiro de Segurança Pública (FBSP) , o Brasil gastou, em 2018, R$ 91,2 bilhões em segurança pública, valor equivalente a 1,34% de seu Produto Interno Bruto (PIB) . A cifra é compatível com as de países da Organização para Cooperação e Desenvolvimento Econômico (OCDE) com segurança pública (média de 1,46%, quando considerados os países listados abaixo) .
Figura 1: Gastos de países da OCDE com ordem pública e segurança em relação ao PIB
Fonte: elaboração da SecexDefesa a partir de dados da Organização para Cooperação e Desenvolvimento Econômico (OCDE) - https://data.oecd.org/. Memória de cálculo juntada à peça 200.
Observação: os números do gráfico refletem os gastos com a função 'Public Order and Safety' da classificação Cofog adotada pela OCDE (Classification of the Functions of Government) . A rigor, os números abrangem mais funções de Estado do que o número calculado pelo FBSP.
Ao mesmo tempo, o Brasil ostenta um dos piores índices criminais do mundo. Dados da Organização Mundial da Saúde (OMS) , de 2016, estimam o índice de homicídios no Brasil por 100.000 habitantes como décimo pior em uma lista de 184 países.
Sem desconhecer que indicadores criminais sofrem importantes influências exógenas em relação ao aparato estatal voltado ao enfrentamento do crime, é inevitável, ainda assim, questionar se tal monta de recursos está sendo gerida de forma que se obtenha das organizações de segurança pública os melhores serviços públicos e, dessa forma, se possa reduzir, tanto quanto possível, os índices criminais brasileiros.
Tal abordagem, voltada para incremento da eficiência e da modernização organizacional, é ainda mais oportuna diante do pouco espaço fiscal, tanto no âmbito da União quanto no dos estados, para ampliar gastos públicos.
Medir a eficiência da atuação do setor governamental, sobretudo de organizações policiais estaduais, não é uma tarefa simples e, dificilmente, seria possível sem os recentes avanços técnicos na área e normativos emitidos por órgãos federais, bem como sem os referenciais de governança publicados pelo TCU.
Esse propósito, por si só, justificou a necessidade de uso de um modelo de avaliação mais robusto, capaz de abranger problemas inerentes tanto à governança quanto à gestão, de modo a tornar o índice apurado (iGGSeg) de fato útil, representativo, relevante e versátil para diversas partes interessadas, especialmente para os operadores de segurança pública.
Diferentemente de 2013, ano em que desenvolveu o iGovSeg, quando havia uma menor quantidade de referências de governança e gestão específicas para a segurança pública, exceto pela própria teoria da governança pública e corporativa que alicerçou aquele trabalho, no momento desfruta-se de maior maturidade quanto ao tema.
Com a piora expressiva de índices criminais e das condições do sistema prisional, observada especialmente no período 2008-2018, a segurança pública vem ocupando frequentemente a agenda nacional. São inúmeros os exemplos de medidas adotadas nesses anos que revelam o maior envolvimento político da União nessa área. 
O mais emblemático deles provavelmente se deu com a edição da Lei 13.675, de 11/6/2018, que criou o Sistema Único de Segurança Pública (Susp) .
O Susp traçou diretrizes para a União, estados, Distrito Federal e municípios utilizadas intensivamente como critérios neste trabalho. 
Outra medida importante foi a institucionalização, por lei, de mecanismos de repasses anuais obrigatórios do Fundo Nacional de Segurança Pública (FNSP) e do Fundo Penitenciário Nacional (Funpen) aos estados, DF e municípios, que mudaram a dinâmica do financiamento federal da segurança pública.
Do ponto de vista técnico, houve também avanços expressivos que contribuíram com a realização deste trabalho, com a produção de normativos e de referenciais de gestão, especialmente por mérito da Secretaria Nacional de Segurança Pública (Senasp) , do Departamento Penitenciário Nacional (Depen) , do Conselho de Política Criminal e Penitenciária (CNPCP) e do Conselho Nacional de Justiça (CNJ) .
Com base nesse contexto, objetiva-se conceber um Índice de Governança e Gestão em Segurança Pública voltado, ao menos inicialmente, às organizações de segurança pública estaduais e distritais, uma vez que é sobre esse segmento que recai a maior parte das atribuições relacionadas à segurança pública.
Por envolver não jurisdicionados, o levantamento correspondente será realizado na modalidade coordenada, em parceria com os tribunais de contas dos estados e do Distrito Federal (TCs) .
Na figura abaixo, ilustram-se alguns benefícios do modelo de avaliação proposto:
Figura 2: Representação da estratégia de controle do iGGSeg
Fonte: elaboração da SecexDefesa
De acordo com a estratégia sugerida, o TCU ficaria responsável pela elaboração conceitual do modelo de avaliação e pela disponibilização, aos tribunais de contas participantes, de ferramental operacional para medição do índice, bem como pela atualização periódica desses instrumentos à medida que se identifiquem oportunidades de melhoria.
De posse dos dados enviados pelos TCs, o TCU poderá consolidá-los, possibilitando a produção de painel de dados com visão nacional das organizações de segurança pública, além de atender aos seguintes propósitos: a) fundamentar recomendações ao MJSP para tratar problemas sistêmicos; b) justificar futuras ações de controle do TCU; e c) municiar o cidadão com ferramenta de controle social sobre as ações das organizações de segurança pública.
Os TCs que aderirem ao trabalho ficariam encarregados de executar os procedimentos periódicos de coleta de dados e de verificar a fidedignidade das respostas dos gestores. Além disso, os TCs poderiam emitir recomendações diretas aos órgãos jurisdicionados se julgarem necessário, utilizar as informações para amparar ações de controle próprias e contribuir com o TCU no aprimoramento do modelo.
Por sua vez, o Ministério da Justiça e Segurança Pública, órgão central do Susp, passaria a contar com um mecanismo a mais para auxiliar a disseminação de seus referenciais técnicos e para acompanhar o atingimento de objetivos da Política e do Plano Nacional de Segurança Pública.
Avalia-se, contudo, que o principal produto do trabalho seria fornecer aos gestores de segurança pública um 'guia' para auxiliar o aperfeiçoamento de suas organizações. 
O iGGSeg, por contemplar um conjunto de boas práticas de governança e gestão, embora, em geral, não obrigatórias, se implementadas, contribuirão para o alcance de resultados na política pública e para a modernização organizacional.
Além disso, o índice permitirá a comparabilidade entre as organizações de segurança pública de uma mesma unidade federativa (UF) ou de diferentes UFs, o que incentivará a busca pelo alcance de melhores patamares de classificação a cada nova rodada de medição.
Em se tratando de segurança pública, a criação de um índice baseado em boas práticas de governança e gestão auxilia, ainda, na separação de fatores endógenos dos exógenos que afetam o campo de atuação do gestor público. Isto é, avaliando-se especificamente os processos de trabalho de uma organização, será possível reconhecer o gestor público que realiza um bom trabalho, mas que ainda não imprimiu resultados notáveis nos indicadores criminais por fatores alheios ao seu controle.
1.3. Métodos e limitações
Elaborar o modelo de avaliação de governança e gestão em segurança pública, objeto deste levantamento, significa, basicamente:
	a) definir o formato proposto para a avaliação;
	b) estabelecer as bases teóricas do modelo e da avaliação global; e
	c) estabelecer a forma como cada componente da avaliação contribui para nota final.
Para o adequado direcionamento dessas atividades, foi preciso obter prévio entendimento dos processos organizacionais críticos e dos problemas estruturantes de segurança pública, de forma a garantir que o modelo efetivamente endereçasse esses problemas e que fosse operacionalmente viável.
Tal processo foi conduzido da seguinte forma durante o período do levantamento:
Figura 3: Etapas do iGGSeg realizadas no levantamento atual (TC Processo 018.492/2019-3) 
Fonte: elaboração da SecexDefesa
O primeiro passo consistiu na elaboração de uma versão preliminar do modelo de avaliação, com o objetivo de guiar as discussões subsequentes em conjunto com as demais partes interessadas.
Assim, como a versão final apresentada neste relatório, a versão preliminar do modelo se organizou em quatro eixos de avaliação, que, ao longo de todo o processo, sofreu mudanças à medida que se identificavam oportunidades de melhoria.
Tão logo concluída a versão introdutória, elaborou-se material de divulgação do modelo preliminar e do trabalho como um todo, que foi repassada a um grupo de órgãos públicos e de entidades da sociedade civil e da academia, descrito no Apêndice A.
Naquele momento inicial, buscou-se atingir uma grande diversidade de instituições públicas e privadas, com intuito de garantir que o direcionamento dado ao modelo fizesse sentido para esses três setores.
As contribuições foram solicitadas em caráter inteiramente voluntário, tendo em vista se tratar tão somente de pedido de cooperação com o TCU. 
As seguintes organizações enviaram suas considerações à SecexDefesa: Secretaria Nacional de Segurança Pública, Departamento Penitenciário Nacional, Secretaria Executiva e Secretaria de Operações Integradas do MJSP, Instituto de Pesquisa Econômica Aplicada, Conselho Nacional de Justiça, Escritório das Nações Unidas sobre Drogas e Crime (UNODC) e Universidade Católica de Pelotas.
As contribuições dos órgãos federais (especialmente Senasp e Depen) estenderam-se durante toda a duração do trabalho, no formato de reuniões, de apresentações realizadas pela equipe de levantamento e pelos órgãos federais, de envio de material de referência e de sugestões de aperfeiçoamento do modelo.
O Conselho Nacional de Justiça, por meio do Departamento de Monitoramento e Fiscalização do Sistema Carcerário e do Sistema de Execução das Medidas Socioeducativas (DMF/CNJ) , em parceria com o Programa das Nações Unidas para o Desenvolvimento (PNUD) , também apresentou importante contribuição técnica na área de serviços penais.
De posse desses elementos e realizados os pertinentes ajustes, iniciou-se a etapa de benchmarking, que teve dois principais objetivos: a) ratificar, por meio da coleta da experiência dos gestores estaduais, a consistência lógica e técnica da estrutura do modelo proposto; e b) colher subsídios para seleção de práticas de governança e gestão, que seriam necessários para a etapa de elaboração dos instrumentos de coleta (questionários) que se iniciaria.
De acordo com o Referencial de Técnica de Benchmarking do TCU (p. 7) , o benchmarking:
pode ser definido como uma técnica voltada para a identificação e implementação de boas práticas de gestão. Seu propósito é determinar, mediante comparações de desempenho e de boas práticas, se é possível aperfeiçoar o trabalho desenvolvido em uma organização. O benchmarking pode ajudar na identificação de oportunidades de melhorar a eficiência e proporcionar economia.
Tendo em vista que o enfoque de aplicação da técnica era a identificação de boas práticas de gestão (pois a avaliação de governança foi facilitada pela existência de referenciais já produzidos pelo TCU) , os critérios de seleção das organizações de referência levaram em conta indicadores de êxito nos processos finalísticos de cada uma das organizações. Assim, com base nos critérios apontados na tabela abaixo, elegeram-se as seguintes organizações de referência:
Quadro 1 Organizações de referência para elaboração do Modelo iGGSeg
	2. Organização de referência
	3. Correspondência no modelo
	4. Critério

	5. Polícia Militar de Minas Gerais (PMMG) 
	6. Eixo 1 - Policiamento Ostensivo
	7. Índices de confiança da população e de boas práticas de prevenção

	8. Polícia Civil do Mato Grosso do Sul (PCMS) 
	9. Eixo 2 - Investigação Criminal
	10. Índice de resolução de homicídios

	11. Secretaria de Administração Penitenciária do Maranhão (Seap-MA) 
	12. Eixo 3 - Serviços Penais
	13. Boas práticas de gestão e de ressocialização.

	14. Secretaria de Segurança Pública de Alagoas (SSP-AL) 
	15. Eixo 4 - Estatísticas criminais e Plano de Segurança Pública
	16. Qualidade das estatísticas criminais produzidas.

Fonte: elaboração da SecexDefesa
As quatro organizações citadas acima, a pedido da SecexDefesa, aceitaram colaborar com o processo de criação do modelo iGGSeg, mediante o relato de atividades desempenhadas, disponibilização de normativos, metodologias e parâmetros, entre outros elementos contributivos.
A equipe do TCU responsável, o cronograma, os gestores das organizações de referência e o resumo das atividades realizadas constam no Apêndice B.
Elaborou-se, ainda, para cada visita, relatório de benchmarking, enviado posteriormente ao órgão estadual colaborador a título de feedback. Os relatórios objetivaram também sistematizar e registrar os dados coletados pela equipe de levantamento (peças 178-181) .
Os roteiros utilizados na execução dos trabalhos podem ser encontrados nas peças 182-184 e 198.
As limitações encontradas no curso deste levantamento estiveram ligadas a dificuldades decorrentes: a) da capacidade operacional da equipe para lidar com a grande quantidade de partes interessadas; b) do alinhamento de cronogramas com os Tribunais de Contas estaduais para realização dos testes-piloto para validação do modelo; c) da capacidade operacional da equipe para conclusão dos instrumentos de avaliação; e d) da ausência de referenciais técnicos para algumas das atividades desenvolvidas por órgãos de segurança pública (por exemplo, apoio psicossocial) .
A primeira limitação resultou em menor quantidade e menor qualidade das interações com as partes interessadas em relação ao que se almejava inicialmente. Mesmo se tendo adotado um procedimento de baixa formalidade (troca de e-mails com apresentações que consolidavam o conteúdo produzido) , os contatos começaram a consumir tempo expressivo da equipe, que acabou tendo que centralizar os esforços de relacionamento junto a algumas instituições estratégicas.
A segunda limitação foi uma das causas para a não realização do teste-piloto em duas Unidades Federativas ainda durante esta primeira fase do trabalho, conforme originalmente planejado. 
A terceira limitação citada resultou na não conclusão, também conforme inicialmente planejado, dos instrumentos de avaliação na mesma data de conclusão do modelo, o que também impactaria a realização dos testes-piloto, mesmo que o alinhamento de cronogramas tivesse sido possível.
Todavia, alguns passos cujos produtos serão apresentados na próxima etapa deste levantamento já se encontram em pleno andamento.
Os questionários referentes aos Eixos 1, 2 e 4, por exemplo, foram finalizados em sua versão preliminar e submetidos à Senasp para comentários (peça 174) . As considerações finais da Senasp quanto ao modelo iGGSeg constam na peça 185 e foram levadas em consideração já na versão do modelo que ora se apresenta. Por sua vez, o questionário referente ao Eixo 3 está em processo de finalização para posterior envio ao Depen.
A quarta limitação causou extensão do tempo necessário para pesquisa, seleção de critérios e elaboração de instrumentos de coleta de dados.
O prejuízo desse atraso, contudo, não terá maiores consequências, pois os instrumentos de coleta de dados (questionários) não integram propriamente o modelo iGGSeg, produto da atual fase.
Enquanto o modelo iGGSeg é concebido como uma referência mais rígida, com o compromisso de balizar avaliações periódicas e a construção de uma série histórica, os questionários são dinâmicos e podem ter seu conteúdo aperfeiçoado continuamente à medida em que se alterem a legislação e a realidade das organizações avaliadas.
Aprovado o modelo pelo Tribunal, os instrumentos de coleta poderão ser adaptados considerando o teor da deliberação desta Casa e, em seguida, poderão ser concluídos e validados por meio de testes-piloto com TCs, que resultarão em novo relatório de levantamento, a ser submetido à apreciação do TCU.
Apresentam-se, a seguir, as etapas planejadas para a próxima fase do trabalho:
Figura 4: Etapas planejadas para a próxima fase do iGGSeg
Fonte: elaboração da SecexDefesa
Os roteiros de auditoria correspondem a guias para facilitar e padronizar os trabalhos dos TCs durante a fase de coleta e de validação de dados para a medição do IGGSeg. Paralelamente à elaboração dos roteiros, seriam concluídos os instrumentos de coleta de dados.
Em seguida, planeja-se período para implantação de ferramenta de tecnologia da informação do TCU para apoiar a coleta de dados nas UFs.
A validação do iGGSeg, por sua vez, corresponde aos testes-piloto em dois estados, os quais, segundo tratativas atualmente em curso, poderão ser desenvolvidos com o auxílio dos Tribunais de Contas dos estados do Rio de Janeiro e de Tocantins.
Os dois estados foram selecionados por comportarem realidades díspares, de modo que a versão validada do Modelo iGGSeg, assim como os instrumentos de coleta, seja versátil o suficiente para ser aplicável às várias UFs, considerando que cada uma tem estrutura administrativa peculiar.
Essa segunda etapa do trabalho teria, portanto, os seguintes objetivos: a) funcionar como última verificação da consistência técnica e lógica do Modelo iGGSeg proposto; b) concluir e validar os instrumentos de coleta; c) elaborar e validar os roteiros de execução dos TCs; e d) elaborar e testar os procedimentos e ferramentas utilizados na coleta de informações junto aos gestores.
Conforme já adiantado, os testes-piloto seriam consolidados e reportados ao TCU em um novo relatório de levantamento. Superada essa etapa, o passo seguinte seria a medição do iGGSeg propriamente dita, em colaboração, idealmente, com todos Tribunais de Contas dos estados e do DF.
Sob a ótica do TCU, o levantamento coordenado, caso autorizado, poderá produzir três artefatos: a) relatório de levantamento do TCU, com compilação de resultados e identificação de oportunidades sistêmicas de melhoria; b) relatórios individualizados de feedback às UFs participantes; e c) criação de painel de informações em plataforma informatizada do TCU, que conterá informações de segurança pública de interesse do cidadão.
Por fim, atesta-se que este trabalho foi conduzido em conformidade com as Normas de Auditoria do TCU e com o Roteiro de Levantamento do TCU (Portaria Segecex 24/2018) , estando também alinhado com os princípios fundamentais de auditorias do setor público das Normas Internacionais das Entidades Fiscalizadoras Superiores (Issai 100) .
2. Visão geral sobre governança e gestão em segurança pública
Tendo em vista a complexidade do objeto deste levantamento, buscou-se, como ponto de partida, desdobrar o problema-geral da segurança pública em problemas mais simples, com perfis estruturantes e sistêmicos.
Abaixo, apresenta-se síntese dessas questões estruturantes comumente apontadas na literatura especializada, com o intuito de expor, em linhas gerais, o cenário atual da segurança pública:
	a) dificuldades decorrentes do sistema federativo brasileiro, no qual as competências estatais estão politicamente e territorialmente divididas, porém não completamente claras, dificultando o estabelecimento de estratégias e lideranças nacionais;
	b) falta de articulação e de integração entre os entes federados e, também, entre as organizações internas de cada ente;
	c) carências de dados confiáveis, uniformes e disponíveis das organizações de segurança pública (falta de transparência) , prejudicando a realização de um diagnóstico nacional do problema de segurança pública;
	d) dificuldades ou limitações dos resultados do combate a facções criminosas, que têm expandido sua atuação dentro e fora do sistema prisional, derivadas de inteligências policial e penitenciária deficientes;
	e) deficiência na produção de estatísticas criminais; falta de confiabilidade dos dados produzidos pelas UFs; utilização de procedimentos não uniformizados; e falta, em alguns casos, de devida publicidade de índices de segurança pública;
	f) grandes carências estruturais no sistema prisional, que impossibilitam ou dificultam a ressocialização e a custódia segura do preso e colocam em risco a própria sociedade; inexistência, em muitos estados, de planos diretores para guiar a expansão do sistema; falta de dados objetivos para guiar as prioridades da administração no setor; e
		g) desconhecimento de dados sobre conclusão de inquéritos; baixo nível de resolução de crimes; dados desatualizados; desconhecimento dos motivos que objetivamente resultam na baixa resolução de crimes ante as hipóteses comumente levantadas, tais como: insuficiência de efetivos, falta de integração com os demais órgãos policiais, falta de aparelhamento da perícia, insuficiência do efetivo do quadro pericial, ausência de modernização da investigação e entraves burocráticos intrínsecos ao inquérito policial.
A partir desse cenário, estabeleceram-se os objetivos específicos seguintes para nortear a estrutura do iGGSeg, como forma de garantir que o modelo colabore direta ou indiretamente para mensurar as deficiências supracitadas nas diversas organizações de segurança pública:
	a) disseminar, entre as organizações de segurança pública, padrões de indicadores criminais e dos procedimentos associados à produção desses indicadores, possibilitando a comparabilidade entre UFs;
	b) promover a melhoria dos processos-chave da segurança pública, por meio da adoção de boas práticas de policiamento ostensivo e investigação diretamente ligadas ao incremento de eficiência;
	c) construir base nacional de macrodados de custos de segurança pública, por meio da compilação desses custos no padrão da OCDE, possibilitando comparabilidade internacional;
	d) fomentar a formalização de planos estratégicos nas organizações de segurança pública;
	e) incentivar a integração das UFs a bases de dados nacionais, permitindo a uniformização dos dados e a consolidação de uma política nacional de segurança pública baseada em evidências;
	f) disponibilizar informações nacionais, inéditas e atuais sobre segurança pública à academia e à sociedade, fomentando o desenvolvimento de pesquisas e do controle social na área; e
	g) realizar uma primeira coleta de dados, por via indireta, acerca da atuação dos municípios na segurança pública.
Além dessas diretrizes traçadas para o modelo, cabe apresentar algum aprofundamento conceitual com o intuito de delimitar precisamente o campo de interesse para o iGGSeg.
Como se verá, o modelo iGGSeg proposto inclui a avaliação de parte do sistema de execução penal (sistema prisional e outros serviços penais a cargo do Poder Executivo) .
Um argumento para essa abordagem poderia ser o fato de que a inclusão dos serviços penais no escopo da segurança pública estaria respaldada pela Lei 13.675/2018, que expressamente incluiu os órgãos penitenciários no rol dos integrantes do Susp. Ou, ainda, a inserção, com a recente Emenda Constitucional 104, de 2019, das polícias penais federal, estaduais e distrital no rol do art. 144 da Constituição (inciso VI) , estando o órgão responsável pela guarda e custódia do sistema penitenciário agora classificado como 'polícia'.
No entanto, prefere-se outro raciocínio para demonstrar a conexão dos serviços penais com a segurança pública, que perpassa o conceito de Sistema de Justiça Criminal.
Em primeiro lugar, deve-se esclarecer que, neste referencial teórico, não se enxergam os serviços penais como segurança pública stricto sensu  (referindo-se, aqui, ao Subsistema de Segurança Pública mostrado a seguir) . Em verdade, o entendimento aqui sustentado é de que as diferentes funções exercidas pelo Estado têm fins diversos e representam processos de trabalho distintos, devendo ter claras separações institucionais. 
Não obstante, cabe a essas instituições colaborar para tornar o Sistema de Justiça Criminal efetivo e eficiente, em toda sua extensão, desde a prevenção do delito, passando pela investigação e pelo processamento judicial e culminando no exercício do direito de o Estado punir aqueles que incidem em práticas criminosas.
Para melhor explicar essa ideia, tomou-se emprestada classificação do Instituto de Pesquisa Econômica Aplicada (Ipea) para definir o arranjo institucional brasileiro que compõe o Sistema de Justiça Criminal, já utilizado em outros trabalhos da SecexDefesa:
Figura 5: Representação dos subsistemas do Sistema de Justiça Criminal
Fonte: Ipea, Sistema de Justiça Criminal no Brasil: Quadro Institucional e um Diagnóstico de sua Atuação, 2008. 
Essa discussão acerca da estrutura e funcionamento do Sistema de Justiça Criminal está sendo posta para explicitar que o funcionamento dos órgãos integrantes desse sistema é intrincado, porém respeita limites organizacionais bem estabelecidos. Isto é, por um lado Polícia Militar não pode assumir funções exclusivas da Polícia Civil e, por outro, o sucesso da missão institucional da Polícia Civil depende do bom exercício das funções da Polícia Militar. 
Isso implica dizer que, tendo em vista as instituições pertencerem a um sistema maior, com objetivo superior, não faria sentido avaliá-las isoladamente, fazendo um recorte muito restritivo do Sistema de Justiça Criminal, tampouco seria adequado ignorar completamente os limites organizacionais.
Nesse ensejo, deve-se mencionar que a conveniência da abordagem de governança e gestão sob uma perspectiva holística do Sistema de Justiça Criminal já havia, inclusive, sido reconhecida pelo TCU, em 2017, quando determinou à SecexDefesa, por meio do Acórdão 2643/2017-TCU-Plenário, subitem 9.7, de relatoria da Ministra Ana Arraes, que realizasse ação de controle a fim de avaliar as atuais estruturas de governança dos sistemas de segurança pública e de justiça criminal do País.
Dando continuidade à abordagem do Ipea, consta abaixo quadro que elenca os principais órgãos participantes de cada um dos subsistemas:
Quadro 2: Instituições do Sistema de Justiça Criminal
	17. Subsistema
	18. Atividades
	19. Instituições envolvidas

	20. Justiça Criminal
	21. Apurar e processar o delito por meio do processo judicial
	22. Justiça Federal
23. Ministério Público Federal
24. Defensoria Pública da União
25. Justiça Estadual
26. Ministério Público Estadual
27. Defensoria Pública Estadual
28. 
29. 

	30. Segurança Pública
	31. Manter a ordem pública
32. Controlar a criminalidade
33. Prevenir delitos e a violência
34. Investigar delitos
	35. Polícia Federal
36. Polícia Rodoviária Federal
37. Secretaria Nacional de Segurança Pública
38. Secretaria de Operações Integradas
39. Secretaria Nacional de Políticas sobre Drogas
40. Polícia Civil
41. Polícia Militar
42. Corpo de Bombeiros Militar
43. Guarda Municipal

	44. Execução Penal
	45. Efetivar disposições da sentença ou decisão criminal
46. Proporcionar condições para a harmônica integração social do condenado e do internado
	47. Depen
48. Conselho Nacional de Política Criminal e Penitenciária
49. Ministério Público Federal
50. Justiça Federal
51. Juízo da execução
52. Departamento Penitenciário local
53. Ministério Público
54. Conselho Penitenciário
55. Conselho da Comunidade
56. Patronato

Fonte: elaboração da SecexDefesa a partir do artigo do Ipea Sistema de Justiça Criminal no Brasil: Quadro Institucional e um Diagnóstico de sua Atuação, 2008.
O recorte ora proposto destina-se a demonstrar, a partir do sistema descrito acima, as funções exercidas pelos diversos órgãos ligados direta ou indiretamente à segurança pública.
Neste trabalho, a proposta de exclusão de órgãos externos ao Poder Executivo faz-se necessária para dar viabilidade operacional ao trabalho a partir da diminuição da quantidade de órgãos envolvidos.
Em termos de nível federativo (União, estados e municípios) , o foco nos estados e DF, pelo menos neste momento, faz-se necessário por se concentrar nesses entes a maior parte das atribuições e dos recursos aplicados na área. Posteriormente, seria possível estender ou adaptar o presente modelo para avaliar outros entes federativos.
Mesmo tendo como alvo apenas o Poder Executivo dos estados e do DF, propõem-se, para fins de avaliação do iGGSeg, quatro restrições a esse segmento. 
A primeira delas diz respeito à exclusão da atuação de defesa civil, que, por estar relacionada com a prevenção de riscos à população em geral, situa-se fora do cerne do trabalho até aqui discutido, que orbita em torno do comportamento delituoso.
Propõe-se, em segundo lugar, por motivo semelhante ao caso anterior, excluir a temática de prevenção às drogas, que tem estado cada vez mais distante do aparato estatal de segurança pública (Subsistema de Segurança Pública) , de forma que não seria conveniente aproximar os temas no iGGSeg. Além disso, o assunto é de difícil modelagem por sua natureza interdisciplinar e, por isso, traria complexidade excessiva à avaliação.
Destaca-se, contudo, que essa questão será avaliada subsidiariamente no âmbito do sistema prisional e, em alguns pontos, na forma de atuação da polícia militar.
A terceira restrição trata da não avaliação específica do policiamento em rodovias estaduais, que, de qualquer forma, estará contemplada no contexto da atuação das polícias.
Por fim, a quarta restrição de escopo refere-se à não inclusão do sistema socioeducativo, uma vez que este difere substancialmente das áreas avaliadas do subsistema de execução penal, por se dar sob a égide do Estatuto da Criança e do Adolescente (ECA) e da Lei 12.594/2012.
Embora, conceitualmente, o sistema socioeducativo tenha afinidade com o modelo aqui desenvolvido, por se tratar de uma resposta do Estado ao ato infracional (que também é uma forma de comportamento delituoso) , o não desenvolvimento da área como um dos eixos de avaliação deriva, essencialmente, da necessidade de delimitação de escopo diante da complexidade adicional que esse tipo de análise exigiria.
Com base no exposto, elaborou-se a seguinte representação gráfica do recorte teórico sugerido para embasar o modelo iGGSeg:
Figura 6: Recorte conceitual do modelo com base na teoria do Sistema de Justiça Criminal
Fonte: elaboração da SecexDefesa
3. Modelo de Governança e Gestão de Segurança Pública
Com base no direcionamento teórico discutido e retratado na Figura 6, definiram-se os Eixos 1, 2 e 3 do iGGSeg. 
Para manter a coerência entre esses eixos e os respectivos macroprocessos de trabalho das organizações que representam, os eixos foram assim designados: a) policiamento ostensivo; b) investigação criminal; e c) serviços penais.
A nomenclatura definida visa, propositadamente, a descrever funções desempenhadas pela UF, em vez de se referir a organizações específicas. A intenção por trás dessa escolha é que a medição do iGGSeg não sofra distorções e impactos, sobretudo no quesito comparabilidade, em face de possíveis divergências de estrutura e organização dos órgãos dos Poderes Executivos estaduais.
Evita-se, dessa forma, que eventuais mudanças na estrutura orgânica de uma UF ou, ainda, de ordem constitucional (propondo, por exemplo, a unificação de polícias ou criação de órgãos) acarrete mudanças significativas no modelo, uma vez que as funções, qualquer que seja a estrutura da UF, continuariam a ser desempenhadas.
Há, ainda, um quarto eixo, destinado a agregar outras funções relevantes exercidas pela Unidade Federativa, porém não pertencentes estritamente aos processos de prevenção, de investigação e de serviços penais ou cujo tratamento apartado mostra-se mais adequado. São as seguintes as atividades desse eixo: a) governança do plano estadual de segurança pública; b) produção de estatísticas criminais; e c) gestão das despesas com segurança pública.
Essas três funções foram agregadas em um eixo distinto em razão de poderem ser atribuídas, em geral, a um órgão único, com funções políticas e de governança, a exemplo da Secretaria de Segurança Pública. 
As funções de governança relativas ao plano de segurança pública, nos moldes da Lei 13.675/2018, recaem, naturalmente, sobre o órgão de governança superior do estado ou DF. 
Já em relação à produção de estatísticas, embora essa tarefa ocorra de maneira descentralizada, com cada órgão de segurança pública produzindo dados, caberia ao órgão de governança superior promover a sua consolidação, definir regras e diretrizes sobre tais dados, bem como assegurar sua correta utilização e divulgação, sobretudo quando se considera o alto valor social dessas informações.
Por seu turno, a gestão das despesas com segurança pública, para os fins do iGGSeg, diz respeito à forma de alocação de recursos na área de segurança pública em suas várias subfunções. O principal objetivo da análise é traçar um perfil de gastos com segurança pública do país e, ainda, compará-los com os de outros países. 
A princípio, propõe-se que esta última função, relativa a despesas com segurança pública, tenha apenas papel prospectivo e informativo, para auxiliar no entendimento dos resultados da avaliação obtidos por determinada UF, sem, contudo, influenciar sua nota.
A figura abaixo ilustra os quatro eixos mencionados e correspondentes macrodimensões, terminologia doravante utilizada para designar as subdivisões de cada eixo, que, por sua vez, subdividem-se em dimensões e subdimensões:
Figura 7: Eixos e macrodimensões do iGGSeg
Fonte: SecexDefesa
A estrutura do modelo iGGSeg é constituída por eixos, macrodimensões, dimensões e subdimensões de avaliação.
Na figura acima, as macrodimensões marcadas em azul correspondem às macrodimensões de governança, enquanto as em cinza às de gestão.
Tendo em vista a sua longa cadeia hierárquica, o modelo torna-se muito extenso para ser mostrado graficamente em uma única figura e, por isso, está sendo exibido em partes no decorrer do relatório. No Quadro 4, consta versão do modelo completo.
Cada dimensão ou subdimensão (nem todas as dimensões têm subdimensões) serão avaliadas segundo um conjunto de boas práticas de governança ou de gestão. Por sua vez, cada uma dessas práticas terá o grau de implementação nas UFs testada por meio de um conjunto de itens de controle. 
Os itens de controle serão aferidos de duas maneiras diferentes: a) mediante aplicação de questionários aos gestores por meio de instrumentos de coleta eletrônica de dados especialmente preparados para esse fim (corresponde à maior parte dos casos) ; e b) por meio de base de dados governamentais, documentos produzidos por órgãos federais e estaduais ou pesquisas já realizadas por instituições públicas e privadas.
Diferentemente do conteúdo do modelo iGGSeg (macrodimensões, dimensões e subdimensões) , as práticas e itens de controle não se submetem à lógica de distribuição de pesos avaliativos, descrita no Capítulo 4. Ou seja, a nota atribuída a uma subdimensão corresponde à média aritmética do grau de implementação das suas respectivas práticas. Por sua vez, o grau de implementação de cada prática corresponde à média aritmética de seus respectivos itens de controle.
3.1. Governança de Policiamento Ostensivo, Investigação Criminal e Serviços Penais (Eixos 1, 2 e 3) 
Uma definição possível para o termo governança é dada pelas Normas Internacionais para a Prática de Auditoria Interna, que conceitua governança como o 'processo para combinação de processos e estruturas implantadas pelo conselho para informar, dirigir, gerenciar e monitorar as atividades da organização, com o intuito de alcançar seus objetivos'. 
Apesar de ter seus principais conceitos incorporados inicialmente pela iniciativa privada, atualmente a governança apresenta grande penetração na Administração Pública, por auxiliar o alinhamento da atuação das organizações às expectativas de resultados esperados pelo cidadão, bem como por estimular a melhoria do desempenho e o alcance de resultados.
Nesse sentido, o Decreto 9.203/2017, em seu art. 2º, inciso I, define governança pública com um 'conjunto de mecanismos de liderança, estratégia e controle postos em prática para avaliar, direcionar e monitorar a gestão, com vistas à condução de políticas públicas e à prestação de serviços de interesse da sociedade'.
Assim, convém esclarecer que a avaliação de governança do iGGSeg focará as ações da alta administração de uma organização. 
O Decreto 9.203/2017, no art. 2º, III, define os integrantes da alta administração como 'Ministros de Estado, ocupantes de cargos de natureza especial, ocupantes de cargo de nível 6 do Grupo-Direção e Assessoramento Superiores (DAS) e presidentes e diretores de autarquias, inclusive as especiais, e de fundações públicas ou autoridades de hierarquia equivalente'. Na etapa operacional do presente trabalho, esse aspecto conceitual será esclarecido aos gestores estaduais, de forma que seja adaptado ao contexto de cada UF.
Para os Eixos 1, 2 e 3, o modelo de governança desenvolvido para o iGGSeg adotou as bases do Referencial Básico de Governança do TCU, aproveitando dois de seus três mecanismos - Liderança e Estratégia (neste trabalho intitulados de macrodimensões) . Além do referencial do TCU, utilizaram-se conceitos e diretrizes definidos no Decreto 9.203/2017.
Embora o referencial do TCU desdobre o conceito de governança em mecanismos, componentes e práticas avaliáveis, é necessário adaptar o modelo-base do referencial para a realidade das organizações-alvo.
Na avaliação de governança dos Eixos 1, 2 e 3, utilizou-se estrutura única de avaliação, por existir, em geral, uma única organização responsável por cada um desses eixos nas UFs. Houve diferença no modelo entre os três primeiros eixos apenas quanto à distribuição de pesos entre os componentes, conforme Capítulo 4 e Quadro 4.
O mecanismo Controle, presente no referencial do TCU, não foi aproveitado nestes três eixos pelas seguintes razões: a) parte do conteúdo dessa avaliação (transparência e gestão de riscos) é avaliada subsidiariamente no Eixo 4 do modelo, no contexto do plano estadual de segurança pública; b) o iGovSeg 2016 já revelou que a maturidade das organizações de segurança pública na área de Controle é, de modo geral, baixa, sendo, assim, mais interessante fomentar prioritariamente o desenvolvimento de práticas de liderança e estratégia, que têm melhor custo-benefício e, portanto, maior relevância no índice (conforme explicado no Capítulo 4) ; e c) devido à extensão do modelo e à necessidade de garantir sua exequibilidade operacional, é importante, quando possível, limitar o escopo da avaliação.
Para o Eixo 4, cujo enfoque de governança é a avaliação de políticas públicas, empregou-se o Referencial para Avaliação de Governança em Políticas Públicas do TCU.
3.1.1. Liderança
Segundo o Referencial Básico de Governança do TCU, liderança refere-se ao:
conjunto de práticas, de natureza humana ou comportamental, que assegura a existência das condições mínimas para o exercício da boa governança, quais sejam: pessoas íntegras, capacitadas, competentes, responsáveis e motivadas ocupando os principais cargos das organizações e liderando os processos de trabalho.
A macrodimensão Liderança manteve a mesma estrutura apregoada no referencial, pois todo seu teor é aplicável à realidade das organizações avaliadas nos Eixos 1, 2 e 3, a saber: a) Pessoas e competências; b) Princípios e comportamentos; c) Liderança organizacional; e d) Sistema de governança.
Figura 8: Estrutura da avaliação de Governança dos Eixos 1, 2 e 3 do iGGSeg
Fonte: elaboração da SecexDefesa.
A dimensão Pessoas e Competências busca incentivar que a organização adote medidas para assegurar a capacitação dos membros da alta administração.
A dimensão Princípios e Comportamentos avalia a existência de padrões de ética e conduta aplicáveis à alta administração.
A dimensão Liderança Organizacional objetiva avaliar o compromisso da alta administração com o direcionamento da gestão e com a manutenção da cultura organizacional salutar.
A dimensão Sistema de Governança avalia a existência, formalização e adequado funcionamento das estruturas internas de governança na organização.
3.1.2. Estratégia
Segundo o Referencial Básico de Governança do TCU, a estratégia envolve aspectos como: 
escuta ativa de demandas, necessidades e expectativas das partes interessadas; avaliação do ambiente interno e externo da organização; avaliação e prospecção de cenários; definição e alcance da estratégia; definição e monitoramento de objetivos de curto, médio e longo prazo; alinhamento de estratégias e operações das unidades de negócio e organizações envolvidas ou afetadas.
O modelo de governança do iGGSeg prevê uma única dimensão para a macrodimensão Estratégia, qual seja, a estratégia organizacional. Em relação à estrutura do referencial do TCU, foram excluídos os componentes 'Relacionamento com partes interessadas' e 'Alinhamento transorganizacional'.
A justificativa foi a necessidade de reduzir a redundância entre avaliações e racionalizar a avaliação. Mostrou-se mais apropriado para o modelo iGGSeg fomentar a existência de um processo robusto de planejamento estratégico (mensurado na dimensão Estratégia Organizacional) , figurando como dimensão única. 
Questões referentes ao relacionamento com outras organizações e alinhamento com outras políticas públicas foram incluídas como qualificadoras do planejamento estratégico (foram incluídas como boas práticas) .
Ademais, o Eixo 4, por prever uma avaliação mais holística quanto ao plano estadual de segurança pública, examinará especificamente o relacionamento entre os atores integrantes do Susp.
3.2. Gestão de Policiamento Ostensivo e Investigação Criminal (Eixos 1 e 2) 
Os Eixos 1 e 2, que tratam do policiamento ostensivo e da investigação criminal exploram funções-chave do Sistema de Justiça Criminal, conforme explicado no Capítulo 2.
Cada um desses dois eixos conta com uma macrodimensão de gestão que leva o mesmo nome do eixo e que visa a expressar a maturidade da gestão daquela função (policiamento ostensivo ou investigação criminal) .
Para atingir esse objetivo, a avaliação da gestão tomou como base um framework de avaliação de processos organizacionais, chamado de Capability Maturity Model Integration (CMMI) . O CMMI fornece um modelo para classificar organizações em níveis de maturidade, levando em conta características de seus processos de trabalho. 
Para aproveitar a estrutura de avaliação de processos organizacionais fornecida pelo CMMI, selecionaram-se os aspectos desse framework aplicáveis ao modelo iGGSeg, conforme mostrado no Apêndice C.
Assim, com base nas áreas do CMMI, as dimensões encontradas para gestão do policiamento ostensivo e da investigação criminal foram: a) condução do processo; b) gerenciamento do processo; e c) apoio ao processo.
Além disso, julgou-se necessário definir uma quarta dimensão com o objetivo de avaliar diretamente indicadores dos resultados organizacionais. Esse acréscimo fez-se necessário, pois o CMMI limita-se a fazer uma análise intraorganizacional de processos de trabalho. No contexto do iGGSeg, contudo, é possível avaliar os resultados de uma organização em comparação com os das demais UFs.
Com base no estudo do tema e nas visitas de benchmarking realizadas, foram fixadas as seguintes premissas para direcionar o desdobramento das dimensões de gestão: 
	a) importância da coleta e tratamento de dados e da realização de ações de inteligência com o intuito de subsidiar as ações empreendidas, além da necessidade de avaliar as ações em si (essência da dimensão Condução) ;
	b) necessidade de gerenciar adequadamente as atividades, o que significa qualificar os recursos humanos atuantes na área, codificar procedimentos e alocar os recursos e efetivos de forma eficiente (essência da dimensão Gerenciamento) ;
	c) necessidade de fornecimento de condições mínimas de trabalho aos agentes públicos da área (essência da dimensão Apoio) ; e
	d) importância da medição dos resultados obtidos, para mensurar a eficiência e a eficácia organizacionais (essência da dimensão Resultados Organizacionais) .
Os referenciais técnicos utilizados em cada uma das dimensões do modelo serão comentados a seguir.
Figura 9: Dimensões de macrodimensão de gestão dos Eixos 1 e 2
Fonte: elaboração da SecexDefesa
3.2.1. Condução
A dimensão Condução desdobra-se em três subdimensões: a) Coleta e tratamento de dados; b) Ações de inteligência; e c) Práticas de policiamento (Eixo 1) ou práticas de investigação (Eixo 2) .
A subdimensão Coleta e tratamento de dados busca reforçar o policiamento baseado em evidências e a informatização das várias etapas do policiamento ostensivo e da investigação criminal. As principais referências técnicas utilizadas na elaboração do componente foram a Lei 13.675/2018, o Plano Nacional de Segurança Pública (PNSP, peça 190) e o Caderno Temático de Referência para Investigação Criminal de Homicídios da Senasp.
A subdimensão Ações de inteligência reconhece a importância da inteligência para o policiamento ostensivo e para a investigação criminal, abordando, em cada caso, as estruturas e práticas de inteligência existentes na organização. As principais referências técnicas foram a Lei 13.675/2018 e o PNSP.
A subdimensão Práticas de policiamento/investigação promove ampla avaliação da implementação de boas práticas finalísticas de policiamento ostensivo ou de investigação criminal. Foram consideradas boas práticas aquelas em que há incentivo legal ou regulamentar para sua implementação ou em que há consenso quanto a sua eficácia na literatura especializada brasileira ou internacional.
Os principais critérios técnicos empregados na subdimensão Práticas policiamento/investigação foram: Código de Processo Penal, Lei 13.675/2018, Plano Nacional de Segurança Pública, boas práticas divulgadas pelo National Institute of Justice dos Estados Unidos, Portaria MJSP 43/2019, Cadernos Temáticos e Procedimentos Operacionais Padrão da Senasp e práticas observadas na PMMG e PCMS (benchmarking) .
Figura 10: Subdimensões de gestão - Eixos 1 e 2
Fonte: elaboração da SecexDefesa.
Observação: a subdimensão Acompanhamento de inquéritos existe apenas para o Eixo 2 - Investigação criminal
3.2.2. Gerenciamento
A dimensão Gerenciamento desdobra-se em três subdimensões para o Eixo 1 e quatro para o Eixo 2: a) qualificação de recursos humanos; b) codificação de procedimentos; c) gerenciamento de recursos humanos; e d) acompanhamento de inquérito (restrito ao Eixo 2) .
A subdimensão Qualificação de recursos humanos avalia práticas relacionadas à formação inicial e contínua dos profissionais de segurança pública. Os principais critérios técnicos utilizados foram a Lei 13.675/2018, o PNSP, a Matriz Curricular Nacional da Senasp e práticas observadas na PMMG e PCMS (benchmarking) .
A subdimensão Codificação de procedimentos visa a fomentar a padronização de procedimentos, tais como o uso diferenciado da força e preservação da cena do crime, como forma de garantir a qualidade da atuação policial. Os principais referenciais técnicos utilizados foram o PNSP, o CPP e o Caderno Temático de Referência de Investigação Criminal de Homicídios da Senasp.
A subdimensão Gerenciamento dos recursos humanos mensura a adequação e suficiência da distribuição de efetivos policiais na UF, de forma assegurar a qualidade e quantidade dos serviços policiais prestados. Os principais critérios técnicos utilizados foram a Lei 13.675/2018, o PNSP e práticas da PMMG (benchmarking) .
A subdimensão Acompanhamento de inquéritos, existente apenas para o Eixo 2, visa a avaliar os mecanismos existentes para acompanhar a produtividade e qualidade da instrução de inquéritos policiais. O principal referencial técnico para a análise foram as práticas observadas na PCMS (benchmarking) .
3.3.3. Apoio
A dimensão Apoio desdobra-se em três subdimensões: a) instalações e equipamentos; b) sistemas de tecnologia da informação (TI) ; e c) apoio social e psicológico.
A subdimensão Instalações e equipamentos busca avaliar a suficiência e adequação das instalações e equipamentos diretamente empregados na atividade policial. Os principais critérios técnicos utilizados foram a Lei 13.675/2018, o PNSP e o Diagnóstico da Perícia Criminal no Brasil produzido pela Senasp.
A subdimensão Sistemas de TI visa a avaliar a existência dos recursos de TI necessários para adequada prestação da atividade policial. Os principais critérios técnicos utilizados foram a Lei 13.675/2018, o PNSP, o Decreto 9.489/2018 e práticas da PCMS (benchmarking) .
A subdimensão Apoio social e psicológico tem o intuito de mensurar as condições salariais, de saúde e psicológica dos profissionais de segurança pública da UF. Para isso são considerados dados de vitimização policial, dados de afastamento do serviço ativo e de compatibilidade da remuneração de profissionais de segurança de determinada UF com o nível nacional. Os principais critérios utilizados foram a Lei 13.675/2018 e o PNSP.
3.3.4. Resultados organizacionais
Como já explicado, a dimensão Resultados Organizacionais busca aferir diretamente o desempenho organizacional por meio de índices relativos ao policiamento ostensivo e à investigação criminal.
Essa dimensão não contém subdimensões, apenas práticas e itens de controle. Tais desdobramentos serão apresentados na segunda etapa deste levantamento.
Adianta-se, contudo, que os índices que serão futuramente apresentados perpassarão as seguintes questões: adequação de índices criminais, letalidade policial, procedimentos de corregedoria, dados de inquérito, tempo médio de atendimento a chamados, grau de confiança da população, grau de satisfação com serviços prestados, entre outros.
3.3. Gestão de Serviços Penais (Eixo 3) 
A gestão dos serviços penais foi desenvolvida nas seguintes macrodimensões: a) sistema prisional; b) alternativas penais; e c) atenção ao egresso.
As referidas macrodimensões buscam isolar, na avaliação, três classes diferentes de serviços penais: a) privação de liberdade; b) penas restritivas de direitos e medidas cautelares diversas da prisão; e c) apoio social aos egressos do sistema prisional. 
Associada a cada um desses serviços penais, há uma estrutura de gestão específica, com regras e referenciais próprios, o que motivou a composição da avaliação na forma sugerida.
A estruturação do presente eixo contou com importante colaboração do Departamento de Monitoramento e Fiscalização do Sistema Carcerário e do Sistema de Execução das Medidas Socioeducativas do CNJ, em parceria com o PNUD. Teve também como suporte manuais de gestão do Depen, igualmente elaborados em parceria com o PNUD.
Abaixo, consta representação das macrodimensões e dimensões de gestão do Eixo 3:
Figura 11: Macrodimensões e dimensões de gestão do Eixo 3
Fonte: elaboração da SecexDefesa.
3.3.1. Sistema prisional
As dimensões relativas ao sistema prisional correspondem a quatro funções ativamente exercidas pela administração prisional, conforme descrito abaixo:
	a) acompanhamento da pena (enfoque em sistemas de informação) : baseia-se no papel desempenhado pela administração prisional na gestão e acompanhamento do cumprimento da pena, a partir da sistematização do registro de dados relativos a toda a estada de indivíduos no sistema;
	b) assistência ao preso (enfoque humanitário) : trata das assistências previstas no art. 11 da Lei de Execução Penal, exceto a assistência material, que, por suas características eminentemente básica e logística, será tratada na dimensão Condições de cumprimento da pena. A dimensão Assistência ao preso comportará também a gestão de políticas de trabalho e renda no sistema prisional;
	c) condições de cumprimento da pena (enfoque logístico) : centra-se na responsabilidade do Estado de prover adequadas estruturas e serviços básicos à população carcerária; e
	d) segurança, custódia e disciplina (enfoque na segurança penitenciária) : avalia as ações e a capacidade da administração prisional de manter a segurança e a disciplina nas unidades prisionais.
A elaboração da estrutura de avaliação do sistema prisional utilizou, em larga medida, o Modelo de Gestão para a Política Prisional, de 2016, elaborado pelo Depen em parceria com o PNUD (peça 186) . Utilizou, também, diversas resoluções do Conselho Nacional de Política Criminal e Penitenciária (peça 187) .
A figura abaixo apresenta as subdimensões das dimensões Acompanhamento da pena e de Assistência ao preso:
Figura 12: Subdimensões de gestão do sistema prisional - acompanhamento da pena e assistência ao preso
Fonte: elaboração da SecexDefesa.
A subdimensão Gestão de dados individuais do preso avalia a existência de processos de gestão relacionados ao cadastramento e à manutenção de dados dos indivíduos, em sistema informatizado específico, tais como dados civis e dados datiloscópicos. A subdimensão toma como base a Lei 12.714/2012, a documentação do sistema informatizado oferecido pelo Depen às UFs e dados coletados na Seap-MA (benchmarking) .
A subdimensão Inteligência penitenciária busca avaliar a existência de estruturas e procedimentos que permitam à administração prisional, entre outros objetivos, prevenir a ocorrência de delitos e rebeliões em unidades prisionais. Utiliza como referência o manual do Escritório das Nações Unidas sobre Drogas e Crime (UNODC, sigla em inglês) , intitulado Handbook on Dynamic Security and Prison Intelligence.
A subdimensão Estatísticas penais avalia práticas relacionadas à consolidação de macrodados do sistema prisional. No escopo dessa avaliação, verificam-se a existência de determinados indicadores e a fidedignidade das estatísticas (por meio da convergência entre fontes distintas de dados penais) .
Passando à dimensão Assistência ao preso, a assistência à saúde é prevista no art. 14 da Lei de Execução Penal (LEP) . A subdimensão mensura o serviço de assistência básica prestado no interior de unidades prisionais, como atendimento médico, farmacêutico e odontológico, além de outras questões, tais como saúde da mulher, integração com a rede estadual de saúde, prevenção de uso de entorpecentes e a implantação da Política Nacional de Atenção Integral à Saúde das Pessoas Privas de Liberdade no Sistema Prisional (PNAISP) . 
Quanto à assistência jurídica, deu-se ênfase distinta em relação à conferida pela LEP, nos arts. 15-16. Por razões metodológicas já explicadas, não se incluíram na avaliação órgãos externos ao Poder Executivo, razão pela qual a atuação da Defensoria Pública não é objeto de avaliação. Assim, propõe-se uma avaliação dos procedimentos auxiliares e complementares à função da Defensoria Pública que podem ser prestados pelo Poder Executivo.
A assistência religiosa, prevista no art. 24 da LEP, deve ser possibilitada pela administração prisional. Dessa forma, a subdimensão procura examinar o acesso dos indivíduos presos a essa assistência, assim como o fornecimento dos meios para sua prestação, como a provisão de espaço físico para celebração de cultos nas unidades prisionais.
A avaliação da assistência psicossocial, prevista nos arts. 22-23 da LEP, compreende procedimentos de acompanhamento social do preso, de apoio a seus familiares, de apoio à regularização de documentos e do acesso dos indivíduos privados de liberdade à Política Nacional de Assistência Social.
Em relação à assistência à educação, tratada pela LEP nos art. 17-21, a avaliação considera práticas que objetivem disseminar o acesso ao ensino fundamental, médio e profissionalizante, bem como para implantar o Plano Estratégico de Educação no âmbito do Sistema Prisional.
Por fim, a subdimensão Trabalho e renda verifica o acesso dos presos a políticas de trabalho, seja de caráter interno ou externo a unidades prisionais. Utilizou-se, como referência, documentação enviada pelo Depen, assim como informações obtidas na Seap-MA (benchmarking) .
A figura abaixo retrata as demais subdimensões relativas a sistema prisional:
Figura 13: Subdimensões de gestão do sistema prisional - condições de cumprimento da pena e segurança, custódia e disciplina
Fonte: elaboração da SecexDefesa
A subdimensão Assistência material, prevista nos arts. 12-13 da LEP, compreende avaliação das condições de fornecimento de alimentação, produtos de higiene, vestuário, entre outros. 
A avaliação da estrutura das unidades prisionais avalia a adequação e a suficiência das estruturas prediais das unidades prisionais da UF. 
A subdimensão Classificação do preso busca medir o grau de atendimento às diretrizes de classificação e separação de preso, com base nos critérios definidos na LEP e em normas internacionais.
A subdimensão Progressão de regimes objetiva verificar a existência de práticas de gestão que atestem o adequado cumprimento das normas relacionadas a regimes de penas preceituados na LEP.
A subdimensão Segurança externa trata da escolta de presos para transferência entre unidades, a hospitais ou a audiências. Abrange também os procedimentos de intervenção penitenciária em caso de motim ou rebelião.
A subdimensão Segurança interna avalia as condições de segurança no interior de unidades prisionais. Aborda questões como adequação entre o número de agentes penitenciários e de preso e existência de normas de segurança.
Por fim, a subdimensão Rotinas e disciplina contempla as práticas adotadas pelo corpo interno das unidades prisionais com o propósito de possibilitar a vivência adequada dos internos, a partir da instituição de práticas de visitação, recreação, cultura, disciplina, entre outras.
3.3.2. Alternativas penais
Inicialmente, cumpre destacar que alternativas penais se referem a sanções de natureza criminal aplicadas pelo Poder Judiciário que não impliquem privação de liberdade.
Como ocorre com a prisão, a implementação dessas medidas necessita, em todo ou em parte, de apoio do Poder Executivo para efetivá-las, acompanhá-las ou fiscalizá-las.
No rol dessas medidas, enquadram-se as penas restritivas de direitos (PRDs) , previstas no art. 43 do Código Penal (CP) , e as medidas cautelares diversas da prisão (MCDPs) , previstas no art. 319 do Código de Processo Penal (CPP) .
As PRDs aplicam-se quando da condenação de indivíduos, por meio da prolação de uma sentença condenatória. Já as MCDPs ocorrem durante o andamento do processo, para resguardar a ordem pública ou a efetividade do processo, atendidos os requisitos previstos em lei.
As PRDs são (art. 43 do CP) : prestação pecuniária, perda de bens e valores, limitação de fins de semana, prestação de serviço à comunidade ou a entidades públicas e interdição temporária de direitos.
As MCDPs são (art. 319 do CPP) : comparecimento periódico em juízo, proibição de acesso ou frequência a determinados lugares, proibição de manter contato com determinada pessoa, proibição de ausentar-se da comarca, recolhimento domiciliar, suspensão de exercício de função pública, internação provisória, fiança e monitoração eletrônica.
Por serem medidas menos custosas financeiramente, assumem grande destaque no cenário atual de superpopulação do sistema prisional brasileiro, uma vez que, em regra, o sistema vigente não permite a ressocialização dos indivíduos que praticam delitos, de forma a credenciá-los ao retorno ao convívio social.
Embora nem todas as PRDs e MCDPs requeiram ações diretas do Poder Executivo, a falta de estrutura administrativa adequada para apoiar algumas delas (instalações, profissionais, procedimentos, parcerias, entre outros) é fator limitante para o uso mais recorrente de tais medidas por parte do Poder Judiciário, em substituição à privação de liberdade. 
Dessa forma, a avaliação proposta para a macrodimensão Alternativas penais verifica a estruturação do Poder Executivo para apoiar as PRDs e MCDPs. Para isso, adotou-se como principal referencial o Manual de Gestão para as Alternativas Penais e o Manual de Gestão para a Política de Monitoração Eletrônica de pessoas, ambos elaborados pelo Depen em parceria com o PNUD em 2017 (peças 188 e 189) . 
Os citados referenciais preveem estruturas de gestão distintas para a monitoração eletrônica e as demais alternativas penais, razão pela qual se optou por segregar a macrodimensão Alternativas penais em duas dimensões: a) acompanhamento das MCDPs e PRDs; e b) monitoração eletrônica:
Figura 14: Dimensões e subdimensões de alternativas penais
Fonte: elaboração da SecexDefesa
Em que pesem os referenciais técnicos serem distintos, à exceção da subdimensão rede parceira, a disposição de ambas as dimensões é semelhante. 
A subdimensão Estrutura verifica a existência de práticas de gestão especificamente voltadas para o acompanhamento das MCDPs e PRDs ou da monitoração eletrônica. Neste componente, avaliam-se os recursos organizacionais disponíveis, como equipes multidisciplinares, instalações, equipamentos e capacidade de acompanhamento.
A subdimensão Avaliação de procedimentos visa à implementação de rotinas e de processos de trabalho importantes, tais como os relacionados à implantação da MCDP, da PRD ou da monitoração eletrônica, à orientação ao acompanhado, ao apoio psicossocial, à fiscalização e a prontuários e protocolos.
A subdimensão Rede parceira examina os mecanismos de encaminhamento de um indivíduo a outro órgão do estado quando se revelar necessário apoio mais especializado, ou, ainda, quando da efetivação de medidas no formato de parceria com a iniciativa privada ou com organizações da sociedade civil, a exemplo da prestação de serviços comunitários.
Por fim, a subdimensão Gestão da informação verifica a existência de procedimento que viabilize registro das informações relativas aos serviços prestados, de preferência por meio de sistema informatizado próprio, que garanta a segurança da informação e sua disponibilidade às partes envolvidas.
3.3.3. Atenção ao egresso
A Lei de Execução Penal, no art. 10, caput e parágrafo único, estabelece que a assistência ao preso e ao internado, que é dever do Estado, estende-se ao egresso.
A atenção ao egresso é um dos mecanismos de que a UF dispõe para auxiliar o retorno do indivíduo ao convívio social. 
Utilizou-se como principal referencial o 'Produto 07 - Proposta de Modelo de Política Nacional de Atenção às Pessoas Egressas do Sistema Prisional', desenvolvido pelo Depen em parceria com o PNUD. O documento foi enviado à equipe de levantamento pelo DMF/CNJ e consta à peça 191.
Abaixo, exibe-se a estrutura de avaliação sugerida, cujo formato é semelhante àquele adotado na macrodimensão Alternativas penais, diferindo apenas pela introdução da dimensão Mobilização de pré-egressos, que trata de procedimentos de interface entre a estrutura de apoio ao egresso e a de gestão prisional que antecedem a soltura do indivíduo:
Figura 15: Dimensões de atenção ao egresso
Fonte: elaboração da SecexDefesa
3.4. Governança do Eixo Estatísticas Criminais e Plano de Segurança Pública (Eixo 4) 
A macrodimensão de governança do Eixo 4 aplica-se apenas ao Plano de Segurança Pública.
Com a edição da Lei 13.675/2018, passou a haver previsão legal para a instituição de planos estaduais de segurança pública, embora muitos estados já desenvolvessem planos locais do gênero:
Art. 22, § 5º. Os Estados, o Distrito Federal e os Municípios deverão, com base no Plano Nacional de Segurança Pública e Defesa Social, elaborar e implantar seus planos correspondentes em até 2 (dois) anos a partir da publicação do documento nacional, sob pena de não poderem receber recursos da União para a execução de programas ou ações de segurança pública e defesa social.
Tendo em vista esse dispositivo legal, e considerando que o plano local de segurança pública é um importante meio para atingir, entre outros fins, o aprimoramento das organizações de segurança pública, uma das macrodimensões do Eixo 4 dedicou-se à avaliação da governança do plano local de segurança pública. Nessa avaliação, consideram-se as diretrizes da Lei 13.675/2018 e o Referencial para Avaliação da Governança de Políticas Públicas do TCU.
O desdobramento da macrodimensão seguiu a mesma estrutura do modelo do referencial citado do TCU, conforme ilustrado abaixo:
Figura 16: Dimensões da Governança do Plano de Segurança Pública
Fonte: elaboração da SecexDefesa.
A seguir, explica-se brevemente o enfoque dado a cada uma das dimensões, não divididas em subdimensões, mas somente em práticas e itens de controle, devido à sua maior simplicidade.
A dimensão Institucionalização trata do grau de documentação e formalização do plano de segurança pública. 
A importância da institucionalização do plano advém da convicção de que esse aspecto permeia todos os demais, pressupondo-se uma política pública mais robusta, dotada de capacidades organizacionais, normatização, padrões, procedimentos, competências e recursos humanos, materiais e orçamentário-financeiros que possibilitam o alcance de objetivos e resultados da política pública.
A dimensão Planos e objetivos busca avaliar a coerência entre os objetivos e metas definidos no plano e as intervenções escolhidas.
Nesse contexto, a política pública orienta-se por uma formulação geral que defina sua lógica de intervenção e por planos que permitam operacionalizar as ações necessárias, delineados em função das diretrizes, objetivos e metas propostas. 
A dimensão Participação tem o objetivo de avaliar o nível de envolvimento das partes interessadas nas etapas de elaboração e monitoramento do plano. A cooperação desses atores em pontos críticos da política pública traz-lhe maior legitimidade, bem como aumenta o senso de compromisso dessas partes para com o sucesso da política.
A dimensão Capacidade organizacional enfatiza a prévia avaliação dos recursos organizacionais disponíveis e necessários para o alcance dos objetivos e metas previstos no plano de segurança pública, tais como recursos orçamentários e financeiros, materiais, equipamentos, instalações, sistemas e pessoas.
A dimensão Coordenação e coerência verifica o alinhamento do plano de segurança local com a política e plano nacionais, bem como com as políticas e os planos dos demais entes federativos, e, ainda, com os planos e políticas públicas transversais (educação, assistência social, prevenção ao uso de drogas, entre outros) .
A dimensão Monitoramento e avaliação analisa a implementação e o funcionamento de mecanismos de acompanhamento e revisão do plano estadual, bem como a previsão de rotinas para acompanhar suas ações, para aferir seus resultados e os utilizar para promoção de aperfeiçoamento da política pública. 
Nesse segmento, serão verificados aspectos como a existência de dados de segurança pública, de indicadores que retratam o nível de alcance de objetivos e de relatórios de monitoramento, bem como a internalização de lições com o sucesso ou fracasso do plano.
A dimensão Gestão de riscos tem o objetivo precípuo de estimular os processos de identificação, mapeamento e tratamento de riscos que possam comprometer o alcance de resultados perseguidos pelo plano estadual. 
Por fim, a dimensão Accountability avalia a transparência, a responsabilização, a comunicação e a prestação sistemática de contas sobre o grau de implementação do plano de segurança. 
Nesta dimensão, será também avaliada a prestação de contas a stakeholders específicos, como o Governo Federal, por meio da alimentação de sistemas informatizados nacionais, e à sociedade, por meio da avaliação da imagem institucional.
3.5. Gestão de Estatísticas Criminais e Plano de Segurança Pública (Eixo 4) 
As macrodimensões de gestão do Eixo 4 são: a) estatísticas criminais; e b) despesas com ordem pública e segurança.
Como já explicado no início deste capítulo, essas duas macrodimensões foram previstas no Eixo 4 por se tratar de responsabilidades que extrapolam limites organizacionais.
A macrodimensão Estatísticas criminais contém duas vertentes, as quais originaram as dimensões abaixo:
	a) produção de estatísticas criminais, na qual se examinam a completude, a frequência de consolidação e a divulgação de indicadores criminais da UF; e
	b) qualidade de estatísticas criminais, na qual se examinam aspectos de confiabilidade e precisão técnica dos dados produzidos pela UF.
A dimensão Produção de estatísticas foi desenhada com fundamento em um rol de indicadores criminais tidos como relevantes pela Senasp (peça 192) . 
Quando à dimensão Qualidade de estatísticas criminais, tendo em vista a complexidade inerente a este tipo de análise, tanto em razão de se necessitar de uma metodologia teórica especificamente voltada para esse fim quanto de se requerer procedimentos específicos para coleta dos dados, optou-se pela utilização, nesta parte do modelo, de informações produzidas por outros atores.
No entanto, apesar de o Governo Federal já dispor de ferramenta de coleta de estatísticas criminais (Sistema Nacional de Informações de Segurança Pública, Prisionais, de Rastreabilidade de Armas e Munições, de Material Genético, de Digitais e de Drogas - Sinesp) , a Senasp, gestora do sistema, informou não haver ainda mecanismo específico para aferir a qualidade das estatísticas criminais estaduais, pois atualmente estaria empenhada na integração de todas as UFs à base de dados nacional.
Dessa forma, propõe-se utilizar estudos do Fórum Brasileiro de Segurança Pública (FBSP) , organização da sociedade civil especializada em pesquisas na área de segurança pública. 
O FBSP, em sua principal publicação anual (Anuário Brasileiro de Segurança Pública) , analisa dados de homicídios das UFs e as classifica segundo grupos de qualidade de dados.
A metodologia utilizada pelo FBSP é descrita em documento apartado, juntado à peça 193. O referencial da organização considera cinco aspectos: a) conceito de segurança pública adotado pela UF (se aderente ao Protocolo de Bogotá) ; b) completude do registro, referente à existência de dados mínimos de vítima, fato e provável agressor; c) informações perdidas; d) convergência entre fontes de informação e existência de mecanismos de validação de dados; e e) transparência.
Ressalta-se que a avaliação das estatísticas criminais não fará juízo de valor sobre a magnitude dos números obtidos pelas UFs. Ou seja, uma UF com altos índices criminais não será, necessariamente, mal avaliada neste quesito.
A macrodimensão Despesas com ordem pública e segurança trata da alocação de recursos públicos, em suas várias subfunções. A análise busca traçar o perfil de gastos com segurança pública no país e, ainda, compará-los com os de outros países.
Para isso, adotou-se o modelo de classificação de despesas públicas utilizado pela OCDE, intitulado Classificação das Funções de Governo (em inglês, Classification of the Functions of Government - Cofog) .
A metodologia é descrita pelo Government Finance Statistics Manuals and Guides (GFSM) , de autoria do Fundo Monetário Internacional (FMI) , o qual classifica os gastos públicos em dez grandes áreas (por exemplo, saúde, educação etc.) . Uma dessas áreas, Public Order and Safety, traduzida como Ordem Pública e Segurança, é a área que abrange o objeto deste trabalho.
Os componentes relativos à ordem pública e segurança, de acordo com a metodologia Cofog, ressalvadas algumas adaptações necessárias, correspondem ao ilustrado na Figura 17.
Uma das motivações para realizar coleta de dados despesas públicas utilizando a metodologia citada é superar divergências existentes entre as metodologias orçamentárias de cada UF. Essa conjuntura impede, por exemplo, a formação de uma visão fidedigna da segurança pública brasileira sob o ponto de vista de seus custos, como já apontado pelo TCU em outras oportunidades.
Nesse sentido, o Acórdão 2092/2019-TCU-Plenário, de relatoria do Ministro Raimundo Carreiro, determinou:
9.2.1. à Secretaria do Tesouro Nacional (STN) , que, com base na atribuição prevista no art. 50, §2º, da Lei Complementar 101/2000, estabeleça no Plano de Contas Aplicado ao Setor Público (PCASP) padrões a serem observados pela União, estados, Distrito Federal e municípios na classificação das despesas na função 06 - Segurança Pública e nas correspondentes subfunções, em especial das despesas referentes a gastos de pessoal e encargos sociais (ativos, inativos e pensionistas) , para efeito de consolidação das contas públicas, em conformidade com o disposto nos arts. 50 e 51 da LC 101/2000;
Importante mencionar que a Secretaria do Tesouro Nacional (STN) já vem empreendendo esforços para conciliar os padrões de despesas federais com o preconizado pela OCDE, produzindo relatórios anuais de Despesas por Função do Governo Central Classificação Cofog (peça 194) .
Além da superação de divergências metodológicas entre UFs, uma segunda motivação para a coleta dos dados orçamentárias de segurança pública segundo esse formato é a possibilidade de comparar as despesas do Brasil com as de outros países, o que tem o potencial de aperfeiçoar a alocação de recursos federais, estaduais e distritais.
Por fim, reforça-se que, nesta primeira rodada do iGGSeg, esta macrodimensão tem como objetivo apenas prospectar dados de segurança pública, com o intuito de auxiliar no entendimento dos resultados da avaliação como todo, não influenciando na nota de cada UF.
Abaixo, consta representação das dimensões de gestão do Eixo 4:
Figura 17: Macrodimensões e dimensões de gestão do Eixo 4
Fonte: elaboração da SecexDefesa.
4. Atribuição de pesos avaliativos aos componentes do modelo
A finalidade básica do iGGSeg é representar, em um único número, o resultado de todas as avaliações realizadas em uma determinada UF. 
Como visto na descrição do modelo iGGSeg, o indicador agrega quatro áreas de avaliação e cada uma delas subdivide-se em camadas. 
A multiplicidade de componentes agregados no modelo requer seja examinada a forma como cada um deles influenciará a nota final que constituirá o índice, de modo a torná-lo de fato representativo da realidade de cada ente escrutinado.
Tal problema é típico de situações em que se almeja tomar decisões complexas, com elevado número de variáveis, com muitos atores envolvidos na tomada de decisão e com alto grau de subjetividade.
 Em outros levantamentos de governança e gestão do TCU, a ponderação da contribuição dos componentes específicos do modelo foi enfrentada por meio de um processo chamado Analytical Hierarchy Process (AHP) ou por meio de técnicas de redução de dimensionalidade de dados (como a técnica de análise fatorial ou análise de componentes principais) .
Em que pese a existência de vantagens e desvantagens em ambas as abordagens, a segunda classe de técnicas (redução da dimensionalidade de dados) não seria indicada pelas características do iGGSeg, em razão do baixo número de organizações avaliadas, que é insuficiente para realização de inferências estatísticas inerentes a tais técnicas de processamento de dados. 
Dessa forma, assim como já feito nos levantamentos de governança em segurança pública anteriores (iGovSeg) , a metodologia utilizada para ponderação dos fatores avaliativos do IGGSeg será a AHP.
Basicamente, a sistemática AHP consiste em enxergar cada componente do modelo ('mãe') como uma decisão a ser tomada e seus componentes derivados ('filhos') como as alternativas possíveis para essa decisão.
Na prática, em um mesmo ramo e em um mesmo nível hierárquico do modelo, comparam-se duas a duas as componentes ('irmãs') para se chegar à importância relativa de cada um deles.
Figura 18: Representação do funcionamento da técnica AHP
Fonte: elaboração da SecexDefesa.
No exemplo acima, os componentes A.1.1 e A.1.2 serão comparados segundo os critérios de análise previamente estabelecidos, para definir de que forma a nota do componente A.1 será distribuída entre os dois. O mesmo processo repete-se para os componentes A.1, A.2 e A.3, para compor a nota do componente A, só que, neste caso, as comparações serão feitas dois a dois (total de três comparações) . Esse processo é, então, repetido para todos os componentes da árvore.
Para execução desse procedimento, o passo inicial é o estabelecimento de critérios de comparação entre os componentes do modelo. 
Os critérios selecionados devem ser aplicáveis a todas as comparações realizadas, de modo que haja um tratamento mais isento possível e redução da subjetividade do sistema.
Para o iGGSeg, adotaram-se critérios simples, a fim de permitir maior compreensão do processo realizado e facilitar a reprodução da metodologia por outras equipes de fiscalização vindouras. 
A definição dos critérios partiu da premissa de que, em última instância, o iGGSeg medirá a existência ou não de boas práticas de governança e gestão em organizações de segurança pública. 
A adoção de boas práticas, que serão selecionadas no próximo estágio deste levantamento, traz benefícios para a organização, mas também tem custo de implementação. Assim, o método AHP considerou o custo-benefício das práticas de governança e gestão associadas a cada componente do modelo, conforme o quadro abaixo:
Quadro 3: Critérios para estabelecimento de pesos das componentes do modelo iGGSeg
	57. Critério
	58. Objetivo
	59. Procedimento

	60. Custo financeiro
	61. Avalia os custos financeiros para implementação das práticas na organização
	62. 3- Custo financeiro é baixo ou inexistente. Tipicamente ocorre quando já existem na organização as pessoas e estruturas necessárias para implementação daquelas práticas.
63. 2- Custo é moderado. Normalmente há um investimento inicial, mas não há incremento de despesas de custeio;
64. 1- Custo financeiro é elevado. Tipicamente requer alto investimento ou aumento permanente e relevante de despesas de custeio;

	65. Esforço normativo
	66. Avalia o esforço normativo necessário previamente à implementação das práticas na organização
	67. 3- Requer atos internos, normalmente da alta administração;
68. 2- Requer atos internos, mas com maior formalidade/estabilidade;
69. 1- Requer lei.

	70. Custo de relacionamento
	71. Avalia a quantidade de atores envolvidos na execução das práticas na organização
	72. 3- Práticas ficam a cargo de grupo restrito na organização;
73. 2- Práticas dependem de todas ou muitas pessoas da organização;
74. 1- Práticas requerem a participação de atores externos.

	75. Impacto geral no modelo
	76. Avalia a correlação de determinado componente do modelo com outros componentes
	77. 3- Práticas de um componente impactam vários outros componentes do modelo;
78. 2- Práticas de um componente impactam um ou alguns outros componentes do modelo;
79. 1- Prática geram benefícios apenas no próprio componente.

	80. Benefício quantitativo
	81. Avalia o impacto das práticas sobre metas quantitativas da organização (relacionadas à quantidade de serviços prestados) 
	82. 3- Práticas impactam fortemente as metas quantitativas da organização; 
83. 2- Práticas impactam moderadamente as metas quantitativas; 
84. 1- Práticas impactam pouco as metas quantitativas

	85. Benefício qualitativo
	86. Avalia o impacto das práticas sobre metas qualitativas da organização (relacionadas à qualidade do serviço prestado) 
	87. Mesma lógica dos benefícios quantitativos

Fonte: elaboração da SecexDefesa.
Embora na metodologia original (SAATY, 1991) tal avaliação seja realizada com nota de 1 a 9, é possível flexibilizar o processo para melhor atender a cada caso, utilizando, para isso, artifícios matemáticos para fazer a conversão dos cálculos. No caso do iGGSeg, a avaliação do custo e do benefício de cada componente foi feita no padrão do quadro anterior, com notas de 1 a 3. 
Uma vez que a comparação visa a mensurar a contribuição dos componentes para a pontuação final de cada ente, o ideal é que os componentes de melhor relação custo-benefício contribuam mais para a nota, o que implica conferir nota máxima para as componentes de baixo custo e alto benefício. 
Deve-se destacar que a atribuição, por exemplo, da nota 1 para o benefício de determinado componente não significa que esse componente não é importante para uma organização, e sim que outro componente tem maior potencial de gerar benefícios (juízo de valor é comparativo, e não absoluto) .
A avaliação descrita foi desenvolvida em reuniões da equipe de levantamento.
Para preenchimento de cada tabela comparativa, cada integrante realizava, individualmente, juízo de valor sobre os itens da tabela. Após essa etapa, a equipe discutia as notas individualmente atribuídas por cada integrante até que se chegasse a um consenso ou, quando inviável, prevalecia a opinião da maioria.
Como último passo, registrava-se a justificativa da nota conferida. Apresentam-se, abaixo, as distribuições de pesos dos componentes resultantes da metodologia explicada, ressaltando que, devido à extensão, as tabelas de juízo de valor foram juntadas à peça 195:
Quadro 4: Pesos dos componentes do iGGSeg
	iGGSeg (total) 
	Peso local
	Peso geral

		-
	100%

	1. Eixo 1 - Policiamento ostensivo
	-
	25%

	1.1. Liderança
	0.19
	4.76%

	1.1.1. Pessoas e competências
	0.24
	1.15%

	1.1.2.  Princípios e comportamentos
	0.21
	1.01%

	1.1.3.  Liderança organizacional
	0.40
	1.90%

	1.1.4. Sistema de governança
	0.15
	0.71%

	1.2. Estratégia
	0.31
	7.74%

	1.2.1. Estratégia organizacional
	1.00
	7.74%

	1.3. Policiamento ostensivo
	0.50
	12.50%

	1.3.1. Condução
	0.25
	3.11%

	1.3.1.1. Coleta e tratamento de dados
	0.45
	1.40%

	1.3.1.2. Ações de inteligência
	0.19
	0.59%

	1.3.1.3.Práticas de policiamento
	0.36
	1.11%

	1.3.2. Gerenciamento
	0.29
	3.68%

	1.3.2.1. Qualificação de recursos humanos
	0.52
	1.91%

	1.3.2.2. Codificação de procedimentos
	0.28
	1.05%

	1.3.2.3. Gerenciamento de recursos humanos
	0.20
	0.72%

	1.3.3. Apoio
	0.21
	2.56%

	1.3.3.1. Instalações e equipamentos
	0.37
	0.94%

	1.3.3.2. Sistemas de TI
	0.49
	1.25%

	1.3.3.3. Apoio social e psicológico
	0.15
	0.38%

	1.3.4. Resultados organizacionais
	0.25
	3.15%

	2. Eixo 2 - Investigação criminal
	-
	25%

	2.1. Liderança
	0.19
	4.76%

	2.1.1. Pessoas e competências
	0.24
	1.15%

	2.1.2.  Princípios e comportamentos
	0.21
	1.01%

	2.1.3.  Liderança organizacional
	0.40
	1.90%

	2.1.4. Sistema de governança
	0.15
	0.71%

	2.2. Estratégia
	0.31
	7.74%

	2.2.1. Estratégia organizacional
	1
	1.47%

	2.3. Investigação criminal
	0.50
	12.50%

	2.3.1. Condução
	0.20
	2.53%

	2.3.1.1. Coleta e tratamento de dados
	0.41
	1.04%

	2.3.1.2. Ações de inteligência
	0.20
	0.52%

	2.3.1.3. Práticas de investigação
	0.38
	0.97%

	2.3.2. Gerenciamento
	0.33
	4.09%

	2.3.2.1. Qualificação de recursos humanos
	0.40
	3.25%

	2.3.2.2. Codificação de procedimentos
	0.19
	1.57%

	2.3.2.3. Gerenciamento de recursos humanos
	0.12
	1.02%

	2.3.2.4. Acompanhamento de inquéritos
	0.29
	2.34%

	2.3.3. Apoio
	0.23
	2.85%

	2.3.3.1. Instalações e equipamentos
	0.37
	4.56%

	2.3.3.2. Sistemas de TI
	0.49
	6.08%

	2.3.3.3. Apoio social e psicológico
	0.15
	1.86%

	2.3.4. Resultados organizacionais
	0.24
	3.03%

	3. Eixo 3 - Serviços Penais
	-
	25%

	3.1. Liderança
	0.19
	4.76%

	3.1.1. Pessoas e competências
	0.24
	1.15%

	3.1.2.  Princípios e comportamentos
	0.21
	1.01%

	3.1.3.  Liderança organizacional
	0.40
	1.90%

	3.1.4. Sistema de governança
	0.15
	0.71%

	3.2. Estratégia
	0.31
	7.74%

	3.2.1. Estratégia organizacional
	1.00
	7.74%

	3.3. Sistema prisional
	0.20
	4.92%

	3.3.1. Acompanhamento da pena
	0.38
	1.85%

	3.3.1.1. Gestão de dados individuais do preso
	0.40
	0.75%

	3.3.1.2. Inteligência penitenciária
	0.10
	0.19%

	3.3.1.3. Estatísticas penais
	0.49
	0.91%

	3.3.2. Assistência ao preso
	0.20
	1.00%

	3.3.2.1. Saúde
	0.18
	0.18%

	3.3.2.2. Jurídica
	0.26
	0.26%

	3.3.2.3. Religiosa
	0.12
	0.12%

	3.3.2.4. Psicossocial
	0.13
	0.13%

	3.3.2.5. Educação e profissionalização
	0.08
	0.08%

	3.3.2.6. Trabalho e renda
	0.23
	0.23%

	3.3.3. Condições de cumprimento da pena
	0.23
	1.12%

	3.3.3.1. Assistência material e serviços
	0.37
	0.41%

	3.3.3.2. Estrutura de unidades prisionais
	0.23
	0.26%

	3.3.3.3. Classificação do preso
	0.20
	0.22%

	3.3.3.4. Progressão de regimes
	0.20
	0.22%

	3.3.4. Segurança, custódia e disciplina
	0.20
	0.96%

	3.3.4.1. Segurança externa
	0.35
	0.34%

	3.3.4.2. Segurança interna
	0.22
	0.21%

	3.3.4.3. Rotinas e disciplina
	0.43
	0.41%

	3.4. Alternativas penais
	0.17
	4.29%

	3.4.1. Acompanhamento das MCDPs/PRDs
	0.38
	1.63%

	3.4.1.1. Estrutura
	0.33
	0.54%

	3.4.1.2. Procedimentos
	0.30
	0.48%

	3.4.1.3. Rede parceira
	0.10
	0.16%

	3.4.1.4. Gestão da informação
	0.28
	0.45%

	3.4.2. Monitoração eletrônica
	0.62
	2.65%

	3.4.2.1. Estrutura
	0.36
	0.96%

	3.4.2.2. Procedimentos
	0.27
	0.71%

	3.4.2.3. Gestão da informação
	0.37
	0.99%

	3.5. Atenção ao egresso
	0.13
	3.29%

	3.5.1. Estrutura
	0.25
	0.84%

	3.5.2. Mobilização de pré-egressos
	0.24
	0.79%

	3.5.3.Procedimentos
	0.25
	0.82%

	3.5.4.Rede parceira
	0.07
	0.24%

	3.5.5.Gestão da informação
	0.18
	0.59%

	4. Eixo 4 - Estatísticas criminais e plano de segurança pública
	-
	25%

	4.1. Plano estadual de segurança pública
	0.5
	12.50%

	4.1.1. Institucionalização
	0.14
	1.81%

	4.1.2. Planos e objetivos
	0.20
	2.48%

	4.1.3. Participação
	0.08
	0.97%

	4.1.4. Capacidade organizacional e recursos
	0.11
	1.43%

	4.1.5. Coordenação e coerência
	0.06
	0.69%

	4.1.6. Monitoramento e avaliação
	0.18
	2.23%

	4.1.7. Gestão de riscos
	0.12
	1.45%

	4.1.8. Accountability
	0.12
	1.45%

	4.2. Estatísticas criminais
	0.5
	12.50%

	4.2.1. Produção de estatísticas criminais
	0.55
	6.85%

	4.2.2. Qualidade das estatísticas criminais
	0.45
	5.65%

	4.3. Despesas com ordem pública e segurança
	-
	-

	4.3.1. Serviços de polícia
	-
	-

	4.3.2. Serviços penais
	-
	-

	4.3.3. Serviço de proteção contra incêndios
	-
	-

	4.3.4. Administração da Justiça
	-
	-

	4.3.5. Pesquisa e desenvolvimento
	-
	-

Fonte: elaboração da SecexDefesa
5. Conclusão
O objetivo original deste levantamento era elaborar e validar o Modelo de Avaliação de Governança e Gestão em Segurança Pública (iGGSeg) .
Entretanto, limitações de ordem operacional impediram, nesta fase do trabalho, a validação do modelo mediante teste-piloto, bem como a conclusão dos instrumentos de coleta de dados (mencionado no Capítulo 1.3) . 
Contudo, os instrumentos de coleta de dados foram parcialmente elaborados, estando concluídos aqueles referentes aos Eixos 1, 2 e 4 e pendentes os relativos ao Eixo 3 - Serviços Penais. As etapas prejudicadas serão executadas na próxima fase deste trabalho, conforme explicado na Figura 3.
O escopo definido para o desenvolvimento do modelo de iGGSeg, dada a sua magnitude, foi capaz de atingir várias organizações do Sistema de Justiça Criminal brasileiro. 
Dessa forma, o iGGSeg permitirá que se tenha uma visão ampla e profunda das organizações de segurança pública do país, que será útil aos órgãos federais, aos órgãos de controle e à sociedade. A delimitação conceitual do modelo está descrita no Capítulo 2.
O modelo proposto avalia as seguintes funções desempenhadas pelas UFs: policiamento ostensivo, investigação criminal, serviços penais, produção de estatísticas criminais e governança do plano estadual de segurança pública. A descrição do modelo consta no Capítulo 3.
No curso do levantamento, deu-se razoável publicidade ao modelo, que foi aberto para críticas e sugestões a diversos órgãos e entidades públicos e à sociedade civil. As organizações contatadas estão relacionadas no Apêndice A.
Realizou-se, também, a etapa de juízo de valor sobre os componentes do modelo, por meio da técnica denominada Analytic Hierarchy Process, estabelecendo-se o peso da contribuição de cada componente para o índice geral. Os resultados desta etapa estão descritos no Capítulo 4.
Por fim, reforça-se que, neste importante passo dado na área de segurança pública pelo TCU, é fundamental buscar parceria ampla com os Tribunais de Contas Estaduais e do Distrito Federal, de modo que o iGGSeg possa refletir a realidade nacional.
6. Proposta de encaminhamento
Ante o exposto, submetem-se os autos à consideração superior, propondo:
	a) aprovar o Modelo de Avaliação de Governança e Gestão em Segurança Pública;
	b) dar ciência da deliberação que será proferida às seguintes autoridades ou órgãos, esclarecendo-lhes que o inteiro teor dos acórdãos, incluindo o relatório e voto, pode ser consultado no endereço www.tcu.gov.br/acordaos:
	b.1) ao Ministro de Estado da Justiça e Segurança Pública;
	b.2) à Secretaria Executiva do Ministério da Justiça e Segurança Pública;
	b.3) à Secretaria Nacional de Segurança Pública;
	b.4) ao Departamento Penitenciário Nacional;	
	b.5) à Secretaria de Operações Integradas do Ministério da Justiça e Segurança Pública;
		b.6) ao Conselho Nacional de Política Criminal e Penitenciária;
	b.7) à Diretoria de Auditoria de Políticas Sociais e de Segurança Pública da Controladoria-Geral da União;
	b.8) à Comissão de Segurança Pública e Combate ao Crime Organizado da Câmara dos Deputados;
	b.9) ao Departamento de Monitoramento e Fiscalização do Sistema Carcerário e do Sistema de Execução de Medidas Socioeducativas do Conselho Nacional de Justiça;
	b.10) à Comissão do Sistema Prisional e de Controle Externo da Atividade Policial e de Segurança Pública do Conselho Nacional do Ministério Público;
	b.11) à 7ª Câmara de Coordenação e Revisão do Ministério Público Federal;
	b.12) aos Tribunais de Contas do Distrito Federal e dos estados;
	b.13) à Associação dos Membros dos Tribunais de Contas do Brasil;
	b.14) à Secretaria de Segurança Pública do estado de Alagoas;
	b.15) à Secretaria de Administração Penitenciária do estado do Maranhão;
	b.16) à Secretaria de Justiça e Segurança Pública do estado do Mato Grosso do Sul;
	b.17) à Polícia Civil do estado do Mato Grosso do Sul; e
	b.18) à Polícia Militar do estado de Minas Gerais."
	É o relatório.

não há.

Não atuou.

LEVANTAMENTO DE AUDITORIA COM O OBJETIVO DE ELABORAR O MODELO DE AVALIAÇÃO DE GOVERNANÇA E GESTÃO EM SEGURANÇA PÚBLICA, POR MEIO DO ÍNDICE DE GOVERNANÇA E GESTÃO EM SEGURANÇA PÚBLICA (IGGSEG). LIMITAÇÕES PARA A VALIDAÇÃO DO MODELO. RECOMENDAÇÃO. ENCAMINHAMENTO DO PRESENTE ACÓRDÃO, ASSIM COMO DO RELATÓRIO E VOTO QUE O FUNDAMENTAM, A DIVERSAS ENTIDADES.

RELATÓRIO DE LEVANTAMENTO (RL)

Secretaria de Controle Externo da Defesa Nacional e da Segurança Pública - SecexDefesa.

Este processo trata de levantamento cuja finalidade é elaborar o Modelo de Avaliação de Governança e Gestão em Segurança Pública, a ser utilizado como referencial teórico para avaliações periódicas da maturidade das organizações de segurança pública, em parceria com os tribunais de contas estaduais e do Distrito Federal, por meio da aferição do Índice de Governança e Gestão em Segurança Pública (IGGSeg) .
2.	Referido levantamento dá continuidade a outros dois trabalhos desenvolvidos por esta Corte de Contas na área de governança em segurança pública, realizados em 2013 e 2016, por meio dos TCs Processo 018.922/2013-9 e Processo 020.481/2016-0, respectivamente.
3.	No primeiro trabalho (TC Processo 018.922/2013-9) , que resultou na prolação do Acórdão 1042/2014-TCU-Plenário, de relatoria do ministro José Jorge, foi elaborado o Índice de Governança de Segurança Pública (IGovSeg I) e teve como objeto de análise a atuação da Secretaria Nacional de Segurança Pública do Ministério da Justiça e Segurança Pública (Senasp/MJSP) e das Organizações de Segurança Pública dos Estados e do Distrito Federal (OSPE) , que são, na quase totalidade dos casos, as secretarias estaduais de segurança. 
4.	O segundo processo (TC Processo 020.481/2016-0) , que resultou no Acórdão 811/2017-TCU-Plenário, de relatoria do ministro José Múcio, ampliou o escopo inicial e passou a avaliar também as polícias civis e militares das unidades da Federação (IGovSeg II) .
5.	Já nos presentes autos, é proposto o Índice de Governança e Gestão em Segurança Pública (IGGSeg) , que visa a substituir o iGovSeg, desenvolvido em 2013, de forma a ser modelo de avaliação mais robusto, capaz de abranger problemas inerentes tanto à governança quanto à gestão das organizações de segurança pública.
6.	De acordo com o modelo proposto pela Secretaria de Controle Externo da Defesa Nacional e da Segurança Pública - SecexDefesa, o levantamento seria realizado em pareceria com os tribunais de contas dos estados e do Distrito Federal (TCs) , sendo que caberia a este Tribunal, em síntese, a elaboração conceitual e a disponibilização do modelo de avaliação; aos TCs, a execução dos procedimentos periódicos de coleta de dados e a emissão de recomendações aos órgãos jurisdicionados.
7.	A elaboração do modelo de avaliação de governança e gestão em segurança pública foi realizado em quatro etapas: (i) construção do modelo preliminar, organizado em quatro eixos de avaliação; (ii) consulta a especialistas de intuições públicas e privadas; (iii) benchmarking, com o objetivo de identificar boas práticas de gestão; e (iv) a construção dos instrumentos de coleta de dados.
II
8.	A construção do modelo de avaliação partiu dos principais problemas identificados atualmente na segurança pública: i) dificuldades inerentes ao sistema federativo brasileiro; ii) falta de articulação e integração entre os antes federados e suas instituições; iii) carência de dados confiáveis, de forma a permitir um diagnóstico nacional dos problemas; iv) dificuldades no combate a facções criminosas; v) deficiências na produção de estatísticas criminais; vi) carências estruturais no sistema prisional; e vii) problemas diversos que levam à baixa resolução de crimes.
9.	A partir desse cenário, visando a colaborar para a mensuração de tais problemas nas diversas organizações de segurança pública, buscou-se estabelecer objetivos específicos para conduzir a estrutura do IGGSeg, como a disseminação de padrões de indicadores criminais, a promoção de melhoria dos processos-chave da segurança pública, a construção de base nacional de macrodados de custos de segurança pública, a disponibilização de informações sobre segurança pública, dentre outros.
10.	Para a delimitação do campo de interesse do referencial teórico, buscou-se, além da compreensão das estruturas de governança dos sistemas de segurança pública, também a inclusão da perspectiva do sistema de justiça criminal do País, em linha com o disposto no subitem 9.7 do Acórdão 2.643/2017-TCU-Plenário, de minha relatoria.
11.	Destarte, a construção do modelo de avaliação de governança e gestão incluiu o Subsistema de Segurança Pública e o de Execução Penal, tendo como alvo o Poder Executivo dos estados e do DF, com exceção das temáticas afetas à defesa civil, prevenção às drogas, policiamento em rodovias estaduais e sistema socioeducativos.
12.	A partir dessas diretrizes, para a elaboração do IGGSeg foram definidos quatro eixos, de acordo com as funções desempenhadas pelas unidades federativas relacionadas à segurança pública: i)  policiamento extensivo; ii) investigação criminal; iii) serviços penais; e iv) estatísticas criminais e plano estadual de segurança pública.
13.	A partir desses 4 eixos, o modelo é composto por dimensões e subdimensões, avaliadas segundo um conjunto de boas práticas de governança e gestão, que permitirá testar o grau de implementação dessas práticas pelas diversas unidades federativas, seja por meio de coleta eletrônica de dados dos gestores, seja por meio de bases de dados governamentais.
14.	Para o desenvolvimento do IGGSeg, a partir de cada eixo estabelecido, a equipe utilizou importantes paradigmas teóricos, a exemplo do Referencial Básico de Governança e o Referencial para Avaliação de Governança em Políticas Públicas, ambos do TCU, os conceitos e diretrizes definidos no Decreto 9.203/2017, um framework de avaliação de processos organizacionais (Capability Maturity Model Integration - CMMI) , manuais do Departamento de Monitoramento e Fiscalização do Sistema Carcerário e do Sistema de Execução das Medidas Socioeducativas do CNJ, diretrizes da Lei 13.675/2018, dentre outros.
III
15.	Em que pese a importância do tema frente às políticas públicas nacionais, a equipe de auditoria se deparou com limitações de ordem operacional, que impediram a conclusão dos trabalhos nos termos do despacho à peça 4 do TC Processo 012.239/2019-4, do ministro-substituto André Luís de Carvalho, atuando em minha substituição.
16.	Segundo o relatório apresentado pela unidade instrutiva, as limitações encontradas no curso deste levantamento estiveram ligadas a dificuldades decorrentes: i) da capacidade operacional da equipe para lidar com a grande quantidade de partes interessadas; ii) do alinhamento de cronogramas com os tribunais de contas estaduais com vistas à realização dos testes-piloto para validação do modelo; iii)  da capacidade operacional da equipe para conclusão dos instrumentos de avaliação; e iv) da ausência de referenciais técnicos para algumas das atividades desenvolvidas por órgãos de segurança pública (por exemplo, apoio psicossocial) .
17.	Tais obstáculos impediram a validação do modelo, mediante teste-piloto, e a conclusão dos instrumentos de coleta de dados, que, segundo a SecexDefesa, serão apresentados na próxima etapa deste levantamento, que já se encontra em andamento.
18.	Por entender que as limitações não resultaram em prejuízo ao desenvolvimento do modelo IGGSeg, a unidade técnica propôs aprovar o Modelo de Avaliação de Governança e Gestão em Segurança Pública e dar ciência da deliberação às várias organizações do sistema de justiça e criminal brasileiro.
19.	Não obstante a importância da produção de conhecimento desenvolvida nesta etapa do trabalho, com as devidas vênias, deixo de acompanhar, em parte, a proposta da unidade instrutiva.
20.	Cabe lembrar que, no primeiro e no segundo trabalho de avaliação da governança e da gestão das entidades incumbidas da segurança pública, realizados em 2013 e 2017, o desenvolvimento do iGovSeg se deu com o envio de questionário a todo o público-alvo e a realização de visitas (grupos focais) em alguns estados selecionados, o que permitiu a comparação dos índices e a construção de uma série histórica para o iGovSeg, que pôde servir para identificar avanços ou retrocessos na governança dos órgãos avaliados.
21.	Nesses trabalhos, a coleta de dados e as constatações in loco permitiram, não só validar a robustez do modelo de avaliação, por meio da compreensão das diversas organizações de segurança pública dos estados e do Distrito Federal, mas também identificar diversos achados sobre deficiências de governança e gestão, que foram objeto de apreciação pelos Acórdãos 1.042/2014 e 811/2017, ambos do Plenário desta Corte.
22.	Por ocasião da apreciação do IGovSeg I, o ministro José Jorge, no voto que fundamentou o Acórdão 1042/2014-TCU-Plenário, destacou que, diante do relevante papel da União como indutor de melhorias na governança das entidades estaduais de segurança pública, considerava pertinente a proposta da dar seguimento às ações de controle conduzidas por este Tribunal, com a realização de auditoria-piloto, a ser coordenada pela SecexDefesa, com a participação dos tribunal de contas estadual, visando à atualização do índice e à proposição de outras ações de controle externo voltadas para a melhoria da governança de segurança pública.
23.	O cumprimento da determinação proferida no decisum se deu por meio da auditoria-piloto realizada pela SecexDefesa, juntamente com o Tribunal de Contas do Distrito Federal - TCDF, no âmbito do TC Processo 014.423/2014-6.
24.	Na etapa seguinte (IGovSeg II) , a proposta de validação do modelo teórico foi incorporada ao trabalho e o desenvolvimento do modelo de avaliação, efetivado em conjunto com a coleta de dados e a realização de teste-piloto na Polícia Civil do Distrito Federal (PCDF) .
25	Segundo relatado pela equipe de auditoria, no teste-piloto aplicado na PCDF, foram adotadas diversas práticas que resultaram no aprimoramento do modelo proposto, como o envio de questionário, o qual permitiu obter informações para aperfeiçoar o instrumento de coleta de dados, e a realização de reuniões com os representantes da unidade, que possibilitou à equipe de auditoria obter feedback acerca da pertinência e da clareza dos assuntos que seriam abordados nas visitas às diversas unidades da Federação (peça 148, p. 3, do TC Processo 020.481/2016-0) .
26.	Adicionalmente, a validação do modelo foi realizada também por meio da realização de tais visitas, que permitiu a obtenção de informações qualitativas sobre o funcionamento dos órgãos, seu papel nos sistemas estadual e nacional de segurança e as principais dificuldades encontradas para exercer suas competências na política de segurança pública.
27.	Nesses dois trabalhos anteriores, considero que a obtenção de dados e, sobretudo, a realização dos testes-piloto foram essenciais para que o modelo proposto de avaliação contribuísse no sentido de aperfeiçoar a gestão e a governança das organizações de segurança pública, conforme as deliberações proferidas por esta Corte, no âmbito de tais processos.
28.	Por tais razões, considero que, nesta etapa do trabalho, as limitações de ordem operacional enfrentadas pela equipe de auditoria, que impediram a validação do modelo mediante teste-piloto e a conclusão dos instrumentos de coleta de dados, não permitem, por ora, a aprovação do Modelo de Avaliação de Governança e Gestão em Segurança Pública, tendo em vista que a nova proposta ainda não teve a sua eficácia avaliada.
29.	Diante do grande potencial que o modelo tem de contribuir para melhor alinhamento, articulação e coordenação da Segurança Pública entre a União, estados e municípios (peça 4 do TC Processo 012.239/2019-4) , considero que, para a sua validação e aprovação, se fazem necessárias a obtenção de informações das entidades a serem avaliadas e a realização de teste-piloto.
30.	Assim, tenho por oportuno e prudente, em vez de aprovar modelo ainda pendente da realização de todas as suas etapas, recomendar à SecexDefesa que, sob a orientação da Coordenação-Geral de Controle Externo de Políticas Públicas e da Secretaria-Geral de Controle Externo, avalie a oportunidade e a conveniência de incluir no plano de controle externo a realização de auditoria-piloto, bem como a conclusão dos instrumentos de coleta de dados, para fins de validação e aprovação do Índice de Governança e Gestão em Segurança Pública.
31.	Não obstante, embora o modelo ainda não tenha sido validado por esta Corte de Contas, considerando a importância do conhecimento obtido por meio da proposta do IGGSeg, bem como as contribuições já fornecidas pelas diversas entidades de segurança pública para o desenvolvimento deste trabalho, cabe dar ciência dos resultados obtidos, nos moldes propostos pela unidade técnica.
Ante o exposto, voto no sentido de que adote a minuta de deliberação que ora submeto à apreciação do Plenário.
TCU, Sala das Sessões Ministro Luciano Brandão Alves de Souza, em 13 de maio de 2020.
ANA ARRAES 
Relatora